ACORDAO-COMPLETO-2336475

ACÓRDÃO 1131/2019 ATA 2/2019 - PRIMEIRA CÂMARA

VISTOS, relatados e discutidos estes autos que tratam de atos de concessão de aposentadoria emitidos pela Fundação Universidade Federal de Mato Grosso do Sul;
ACORDAM os Ministros do Tribunal de Contas da União, reunidos em Sessão da 1ª Câmara, nos termos dos arts. 71, inciso III, da Constituição Federal, 1º, inciso V, e 39, inciso II, da Lei 8.443/1992 e 260, §§ 1º, 4º e 5º, do RITCU e ante as razões expostas pelo Relator, em:
9.1. considerar prejudicados, por perda de objeto, a análise dos atos emitidos em favor de  Eusebio Garcia Barrio - CPF XXX.475.957-XX (10496807-04-2004-000083-7) ; Joaquim Miranda da Silveira - CPF XXX.282.650-XX (10496807-04-2010-000021-8 e 10496807-04-2000-000084-4) ;  Manoel Ferro e Silva Junior - CPF XXX.161.171-XX (10496807-04-2004-000088-8, 10496807-04-2004-000087-0, 10496807-04-2004-000089-6) e Teresinha Apparecida Buratto dos Santos - CPF XXX.565.001-XX (10496807-04-2000-000095-0) ;
9.2. considerar legais e registrar os atos emitidos em favor de Hilda de Oliveira Lima - CPF XXX.986.961-XX (10496807-04-2004-000086-1) ; Jorge Azambuja Gutierrez da Silva - CPF XXX.760.051-XX (10496807-04-2005-000022-8, 10496807-04-2004-000091-8, 10496807-04-2004-000090-0 e 10496807-04-2004-000092-6) ; Jorge Shiroma - CPF XXX.795.281-XX (10496807-04-2000-000025-9) ; João Pizani Netto - CPF XXX.456.498-XX (10496807-04-2000-00021-6) ; Laecio de Almeida Leite - CPF XXX.977.667-XX (10496807-04-2005-000008-2 e 10496807-04-2000-000038-0) ; Lauro Rodrigues Furtado - CPF XXX.752.226-XX (10496807-04-2006-000149-9, 10496807-04-2002-000028-9) ; Maria Eloina de Arruda - CPF XXX.580.481-XX (10496807-04-2004-000011-0) ;  Neide Honda - CPF XXX.774.601-XX (10496807-04-2005-000014-7 e 10496807-04-2000-000036-4) ; Orlando Antunes Batista - CPF XXX.836.888-XX (10496807-04-2000-000014-3) e  Roberto Mitio Harada - CPF XXX.302.998-XX (10496807-04-2003-000110-5) ;
9.3. considerar ilegais e negar registro aos atos emitidos em favor de Irene Nogueira Rasslan - CPF XXX.577.041-XX (10496807-04- 2005-000047-3) ; Joaquim Miranda da Silveira - CPF XXX.282.650-XX (10496807-04-2013-000084-4) ; João Pereira da Rosa - CPF XXX.777.161-XX (10496807-04-2004- 000079-9, 10496807-04-2004-000080-2 e 10496807-04-2004-000081-0) ; Nair Costa Lessa - CPF XXX.477.631-XX (10496807-04-2004-000093-4 e 10496807-04-2004-000094-2) ;
9.4. dispensar a devolução dos valores indevidamente recebidos até a data da ciência pela Fundação Universidade Federal de Mato Grosso do Sul, do presente acórdão, com base no Enunciado 106 da Súmula da Jurisprudência do TCU;
9.5. determinar à Fundação Universidade Federal de Mato Grosso do Sul, com base no art. 45 da Lei 8.443/1992, que:	
9.5.1. faça cessar os pagamentos decorrentes dos atos impugnados, comunicando ao TCU, no prazo de quinze dias, as providências adotadas, , nos termos dos arts. 262, caput, do Regimento Interno do TCU, § 8º, caput, da Resolução-TCU 206/2007 e 19, caput, da Instrução Normativa-TCU 78/2018;
9.5.2. exclua dos proventos da inativa Nair costa Lessa a vantagem referente ao percentual de 28,86% considerando que tal parcela já deveria ter sido incorporada pela Medida Provisória 1.704/1998 e tendo em vista o que restou decidido, pelo STF, no julgamento do Recurso Extraordinário 596.663;
9.5.3. esclareça à inativa Irene Nogueira Rasslan que ela poderá optar por permanecer aposentada com fundamento no art. 40, inciso III, alínea "c", da redação original da Constituição Federal de 1988, com proventos calculados na proporção de 25/30, utilizando-se do que dispõe o verbete 74 da Súmula de Jurisprudência do TCU; 
9.5.4. esclareça ao inativo João Pereira da Rosa que ele poderá optar por permanecer aposentado com fundamento no art. 40, inciso III, alínea "c", da redação original da Constituição Federal de 1988, com proventos calculados na proporção de 30/35, utilizando-se do que dispõe o verbete 74 da Súmula de Jurisprudência do TCU;
9.5.5. emita novos atos, com fulcro no art. 19, § 3º, da Instrução Normativa TCU 78/2018, caso os interessados Irene Nogueira Rasslan e João Pereira da Rosa optem por permanecer aposentados com proventos proporcionais;
9.5.6. comunique aos interessados cujos atos foram considerados ilegais, o teor desta decisão, alertando-os de que o efeito suspensivo proveniente da interposição de eventuais recursos não os exime da devolução dos valores percebidos indevidamente após as respectivas notificações, caso os recursos não sejam providos;
9.5.7. no prazo de 30 (trinta) dias, contados da ciência desta decisão, envie a este Tribunal documentos comprobatórios de que os interessados estão cientes da presente deliberação;
9.6. determinar à Secretaria de Fiscalização de Pessoal que:
9.6.1. encaminhe à Advocacia-Geral da União (AGU) , com ciência à Consultoria Jurídica deste Tribunal (CONJUR) , as informações necessárias ao acompanhamento da referida Ação Ordinária 0014795-19.2009.4.03.6000, da 1ª Subseção Judiciária de Mato Grosso do Sul - 4ª Vara de Campo Grande, em trâmite no Tribunal Regional Federal da 3ª Região.
9.6.2. monitore o cumprimento das determinações especificadas no item 9.5 (e subitens) deste acórdão.

Atos de concessão de aposentadoria emitidos pela Fundação Universidade Federal de Mato Grosso do Sul. Apreciação para fins de registro.

Primeira Câmara

3. Interessados: Eusebio Garcia Barrio (XXX.475.957-XX); Hilda de Oliveira Lima (XXX.986.961-XX); Irene Nogueira Rasslan (XXX.577.041-XX); Joaquim Miranda da Silveira (XXX.282.650-XX); Jorge Azambuja Gutierrez da Silva (XXX.760.051-XX); Jorge Shiroma (XXX.795.281-XX); João Pereira da Rosa (XXX.777.161-XX); João Pizani Netto (XXX.456.498-XX); Laecio de Almeida Leite (XXX.977.667-XX); Lauro Rodrigues Furtado (XXX.752.226-XX); Manoel Ferro e Silva Junior (XXX.161.171-XX); Maria Eloina de Arruda (XXX.580.481-XX); Nair Costa Lessa (XXX.477.631-XX); Neide Honda (XXX.774.601-XX); Orlando Antunes Batista (XXX.836.888-XX); Roberto Mitio Harada (XXX.302.998-XX); Teresinha Apparecida Buratto dos Santos (XXX.565.001-XX).

13.1. Ministros presentes: Walton Alencar Rodrigues (Presidente), Benjamin Zymler, Bruno Dantas e Vital do Rêgo (Relator).
13.2. Ministro-Substituto presente: Weder de Oliveira.

ACORDAO-COMPLETO-2384638

Acórdão 14051/2020 - Primeira Câmara

ACORDAO-COMPLETO-2453375

Acórdão 64/2021 - Primeira Câmara

VITAL DO RÊGO

Adoto como relatório, com os devidos ajustes de forma, as instruções de peças 85 e 92, elaboradas no âmbito da Secretaria de Fiscalização de Pessoal, com as quais, se manifestou de acordo, o corpo gerencial daquela unidade técnica especializada, a seguir transcritas:
INTRODUÇÃO
1.	Trata-se de atos de concessão de aposentadoria de Eusebio Garcia Barrio, Hilda de Oliveira Lima, Irene Nogueira Rasslan, João Pereira da Rosa, João Pizani Netto, Joaquim Miranda da Silveira, Jorge Azambuja Gutierrez da Silva, Jorge Shiroma, Laecio de Almeida Leite, Lauro Rodrigues Furtado, Manoel Ferro e Silva Junior, Maria Eloina de Arruda, Nair Costa Lessa, Neide Honda, Orlando Antunes Batista, Roberto Mitio Harada e Teresinha Apparecida Buratto dos Santos, ex-servidores da Fundação Universidade Federal de Mato Grosso do Sul.
2.	Os atos foram submetidos, para fim de registro, à apreciação do Tribunal de Contas da União (TCU) , de acordo com o art. 71, inciso III, da Constituição Federal. O cadastramento e a disponibilização ao TCU ocorreram por intermédio do Sistema de Apreciação e Registro de Atos de Admissão e Concessões (Sisac) , na forma dos arts. 2º, caput e inciso II, e 4º, caput, da Instrução Normativa - TCU 55/2007.
EXAME TÉCNICO
Análise do ato de concessão de aposentadoria de Eusebio Garcia Barrio (CPF XXX.475.957-XX) 
3.	Esta Unidade Técnica constatou o falecimento do ex-servidor (peça 31, p. 1) . Trata-se de situação que implica a cessação de efeitos financeiros. 
4. Havendo cessado os efeitos financeiros, cabe a aplicação do art. 260, § 5o, do Regimento Interno do TCU. Segundo esse dispositivo, deverá ser considerado prejudicado, por perda de objeto, o exame dos atos de pessoal cujos efeitos financeiros tenham cessado antes de sua apreciação. 
Análise do ato de alteração de aposentadoria de Hilda de Oliveira Lima (CPF XXX.986.961-XX) 
5. Trata-se de ato de alteração da aposentadoria da Sra. Hilda de Oliveira Lima. O ato inicial foi julgado ilegal, por meio do Acórdão 2075/2010-TCU-Segunda Câmara, o qual foi posteriormente modificado pelo Acórdão 11868/2011-TCU-Segunda Câmara, em virtude do entendimento de que o ato de aposentadoria foi publicado em 5/7/1991 e apreciado apenas em 11/5/2010, ou seja, após 19 anos. Assim, o princípio da razoabilidade teria sido desrespeitado. A concessão, então, foi apreciada pela legalidade.
6. Frise-se que, no julgamento do pedido de reexame, foram discutidos os pagamentos das rubricas referentes ao percentual de 28,86% e à FC Judicial. Sendo assim, tais questões não serão reavaliadas no âmbito do presente processo.
7.	O ato ora em comento apresenta o pagamento da rubrica referente ao percentual de 47,94%. No entanto, tal pagamento não persiste nas fichas financeiras atuais (peça 52, p. 2) . 
8.	Com base no exposto, não se verificou qualquer outra irregularidade no ato em comento.
9.	Desta forma, o ato pode ser considerado legal e registrado.
Ato de concessão de aposentadoria de Irene Nogueira Rasslan (CPF XXX.577.041-XX) 
10. Em relação ao ato de Irene Nogueira Rasslan, constatou-se que o Controle Interno emitiu parecer pela ilegalidade do ato em razão da utilização indevida de conversão de tempo de serviço.
11.	 Registre-se que a aposentadoria foi concedida em 1991, ou seja, há 27 anos, embora tenha sido enviado ao TCU apenas em 8/12/2005. Ademais, a ex-servidora, atualmente, conta com 76 anos de idade.
12.	 De acordo com o mapa de tempo de serviço, há a informação de que foram considerados 4.170 dias para fins de aposentadoria, sendo 2.058 dias de atividade no magistério e 2.112 dias correspondentes à conversão de 2.524 dias de atividade comum para o magistério (peça 9, p. 55-56) .
13.	 Outros documentos relacionados à contagem de tempo de serviço prestado pela Sra. Irene estão anexados à peça 9, p. 57-60.
14.	 Assim, esta Unidade Técnica encaminhou o Ofício 6.832/2017-TCU/Sefip (peça 35) com vistas a garantir a oportunidade do uso das garantias constitucionais do contraditório e da ampla defesa em relação à seguinte irregularidade:
Inconsistência: Conversão do tempo de serviço em aposentadoria especial, exercido em atividade de magistério, em desconformidade com a orientação desta Corte de Contas, nos termos da Súmula n. 245, in verbis: Não pode ser aplicada, para efeito de aposentadoria estatutária, na Administração Pública Federal, a contagem ficta do tempo de atividades consideradas insalubres, penosas ou perigosas, com o acréscimo previsto para as aposentadorias previdenciárias segundo legislação própria, nem a contagem ponderada, para efeito de aposentadoria ordinária, do tempo relativo a atividades que permitiriam aposentadoria especial com tempo reduzido.
15.	 O comprovante de recebimento do expediente está anexado à peça 37.
16.	 Em suas alegações de defesa, a interessada informou que:
a) foi professora da rede estadual - Dourados/MS no período de 15/3/1963 a 15/8/1976 (peça 39, p. 1) ;
b) foi contratada pela Universidade Estadual do Mato Grosso (hoje UFMS) em 1/10/1975 (peça 39, p. 1) .
17.	 A interessada não juntou documentação comprobatória aos autos, alegando que a Universidade é competente para prestar esclarecimentos e apresentar a documentação (peça 39, p. 2) .
18.	 De fato, constam dos autos a seguinte documentação encaminhada pela Universidade:
a) mapa de tempo de serviço, expedido pela Universidade Federal de Mato Grosso do Sul, na qual consta a afirmação de que foram averbados 2.112 dias correspondentes à conversão de tempo de atividade comum para atividade de magistério (peça 9, p. 55-56) ;
b) certidão de tempo de serviço expedida pelo Estado do Mato Grosso do Sul (Secretaria de Estado da Educação) referente ao cargo de Escriturária no período de 15/3/1963 a 15/8/1976 (peça 9, p. 57-58) 
c) certidão de tempo de serviço expedida pelo Estado do Mato Grosso do Sul (Secretaria de Educação e Cultura) referente ao cargo de professora nos períodos de 15/3/1963 a 31/12/1967 e 1/3/1968 a 31/12/1968 (peça 9, p. 59-60) ;
19.	 A ex-servidora tomou posse na Universidade Federal do Mato Grosso do Sul em 1/10/1975 no cargo de Professora, tendo se aposentado em 20/6/1991.
20.	 Assim, considerando-se apenas os períodos laborados em atividades de magistério, tem-se o seguinte:
	Órgão
	Período
	Tempo

	Secretaria de Educação e Cultura
	15/3/1963 - 31/12/1967
	4 anos, 9 meses e 18 dias

	Secretaria de Educação e Cultura
	1/3/1968 - 31/12/1968
	10 meses e 1 dia

	Universidade Federal do MS
	1/10/1975 - 20/6/1991
	15 anos, 8 meses e 23 dias

		Total
	21 anos, 4 meses e 14 dias

21.	 Como se vê, o tempo é insuficiente para garantir a aposentadoria integral com fundamento no artigo 40, inciso III, alínea "b", da redação original da Constituição Federal de 1988, ou seja, aos 25 anos de serviço em atividades de magistério.
22.	 O entendimento desta Corte é de que não pode ser aplicada, para efeito de aposentadoria estatutária, na Administração Pública Federal, a contagem ficta do tempo de atividades consideradas insalubres, penosas ou perigosas, com o acréscimo previsto para as aposentadorias previdenciárias segundo legislação própria, nem a contagem ponderada, para efeito de aposentadoria ordinária, do tempo relativo a atividades que permitiriam aposentadoria especial com tempo reduzido (verbete 245 da Súmula de Jurisprudência do Tribunal) .
23.	 Tal entendimento está de acordo com a jurisprudência do Supremo Tribunal conforme Ementa do ADI 178:
EMENTA: AÇÃO DIRETA DE INCONSTITUCIONALIDADE. CONTAGEM PROPORCIONAL DO TEMPO DE SERVIÇO PRESTADO POR PROFESSORES PARA EFEITO DE CONTAGEM DE TEMPO PARA APOSENTADORIA COMUM. (...) 
1. O art. 40, III, 'b', da Constituição Federal assegura o direito a aposentadoria especial, de forma que o tempo de efetivo exercício em funções de magistério é contado com o acréscimo de 1/6 (um sexto) e o da professora com o de 1/5 (um quinto) , em relação ao tempo de serviço exigido para a aposentadoria comum (35 anos para o homem e 30 anos para a mulher: alínea 'a' do mesmo inciso e artigo) .
2. A expressão 'efetivo exercício em funções de magistério' (CF, art. 40, III, 'b') contém a exigência de que o direito a aposentadoria especial dos professores só se aperfeiçoa quando cumprido totalmente este especial requisito temporal no exercício das específicas funções de magistério, excluída qualquer outra.
3. Não é permitido ao constituinte estadual fundir normas que regem a contagem do tempo de serviço para as aposentadorias normal e especial, contando proporcionalmente o tempo de serviço exercido em funções diversas.
4. Ação direta conhecida e julgada procedente, para declarar a inconstitucionalidade do § 4º do art. 38 da Constituição do Estado do Rio Grande do Sul, eis que a norma do art. 40 da Constituição Federal é de observância obrigatória por todos os níveis de Poder (ADI 178, relator Min. Maurício Correa, Tribunal Pleno, DJ 26/4/1996.
24. Ressalte-se que a norma disposta no art. 40, III, "b", vigente à época da concessão do benefício, era clara ao exigir que, para a concessão da aposentadoria especial, o período exigido deveria ser cumprido em efetivo exercício de funções de magistério:
Art. 40. O servidor será aposentado:
 (...) 
III - voluntariamente:
 (...) 
b) aos trinta anos de efetivo exercício em funções de magistério, se professor, e vinte e cinco, se professora, com proventos integrais;
25.	 Ante o exposto, o ato em comento deve ser considerado ilegal e negado seu registro. Verifica-se, no entanto, que a interessada, caso deseje, pode permanecer aposentada com fundamento no art. 40, inciso III, alínea "c", da redação original da Constituição Federal de 1988, com proventos calculados na proporção de 25/30, utilizando-se do que dispõe o verbete 74 da Súmula de Jurisprudência desta Corte de Contas. Para tanto, o órgão de origem deve expedir novo ato concessório.
Atos de concessão de aposentadoria de Joaquim Miranda da Silveira (CPF XXX.282.650-XX) 
a) Número de controle 10496807-04-2000-000084-4:
26.	 Trata-se de ato de alteração de aposentadoria do Sr. Joaquim Miranda da Silveira. O ato inicial foi julgado ilegal no âmbito do TC Processo 000.395/2004-3, em virtude da concessão de aposentadoria especial de professor com integralização dos proventos utilizando tempo de serviço comum e militar, além da concessão da vantagem do art. 192, inciso II, da Lei 8.112/1990 a servidor que não contava tempo de serviço suficiente para a aposentadoria voluntária com proventos integrais.
27.	 O ato ora em tela não produz mais efeitos, visto que outros dois foram expedidos posteriormente pelo órgão de origem. Os referidos atos foram juntados a este processo e serão analisados abaixo.
28.	 Tendo em vista não mais produzir efeitos, o exame do presente ato pode ser considerado prejudicado, por perda de objeto, com base no art. 260, § 5º, do Regimento Interno do TCU.
b) Número de controle 10496807-04-2010-000021-8:
29.	 Trata-se de ato concedendo proventos proporcionais a 30/35 avos ao interessado. No entanto, a ficha financeira atual do ex-servidor apresenta o pagamento integral, com base em decisão judicial.
30.	 Assim, por não haver mais efeitos financeiros relativos ao ato em comento, o exame pode ser considerado prejudicado, por perda de objeto, nos termos do art. 260, § 5º, do Regimento Interno do TCU.
c) Número de controle 10496807-04-2013-000084-4:
31.	 O último ato de alteração de aposentadoria relativo ao Sr. Joaquim Miranda da Silveira apresenta como fundamento legal o art. 3º da EC 47/2005. No entanto, o interessado não possui os requisitos para aposentar-se sob tal fundamento, haja vista não ter cumprido os 35 anos de tempo de serviço.
32.	 O referido ato apresenta o seguinte parecer emitido pelo Controle Interno:
A Unidade concedeu a integralidade da aposentadoria do servidor, contrariando o Acórdão n.º 3562/2007 - TCU - 2.ª Câmara, em obediência a determinação contida na Ação Ordinária n.º 0014795-19.2009.4.03.6000 da 1.ª Subseção Judiciária de Mato Grosso do Sul - 4.ª Vara de Campo Grande. Consta ainda, o pagamento do valor de R$ 861,39 referente ao Mandado de Segurança n.º 2000.60.00.000563-0/MS do Tribunal Regional Federal da 3.ª Região, garantindo aos impetrantes o recebimento da vantagem pessoal dos quintos, na forma da Lei n.º 8.112/90 e da Portaria 474/87 do Ministério da Educação, desde que incorporados sob a vigência daquela norma ministerial
33. Em pesquisa ao sítio da Justiça Federal do Mato Grosso do Sul, esta Unidade Técnica tomou conhecimento da decisão expedida na referida ação ordinária, da qual transcreve-se a parte dispositiva:
DISPOSITIVO
Ante o exposto, JULGO PARCIALMENTE PROCEDENTE o pedido, resolvendo o mérito dos autos, nos termos do artigo 269, I do Código de Processo Civil para condenar a FUFMS a restabelecer a aposentadoria do autor com proventos integrais, a partir de quanto completou trinta e cinco anos de contribuição, ou na data em que tenha completado 60 (sessenta) anos (a que ocorrer por último) , bem como para restituir os valores descontados, acrescidos de juros de mora e atualizados de acordo com o Manual de Cálculos da Justiça Federal. Antecipo parcialmente os efeitos da tutela pretendida para que a FUFMS implante o valor mensal da aposentadoria do autor com prejuízo da vantagem prevista no art. 192 da Lei n. 8.112/90, na folha de pagamento imediatamente seguinte à intimação desta decisão, sob pena de multa diária de R$ 1.000,00 a ser paga pela FUFMS ao autor.Condeno cada uma das rés a pagarem honorários advocatícios, que fixo individualmente em R$ 1.000,00 (art. 20, 4º, do CPC) . Isentas de custasPublique-se. Registre-se. Intimem-se. Oficie-se ao Relator do Agravo de Instrumento (fls. 390/403) . Campo Grande, MS, 14 de maio de 2013.JANIO ROBERTO DOS SANTOS Juiz Federal Substituto. Disponibilização D. Eletrônico de sentença em 29/5/2013 pág 1460/1471
34.	 A referida ação encontra-se hoje em fase de apelação no Tribunal Regional Federal da 3ª Região (peça 53) .
35.	 Como se vê, o órgão de origem está impossibilitado de realizar alterações no ato ora em exame.
36.	 Sobre o assunto, esta Unidade Técnica encaminhou o Ofício 6.834/2017-TCU/Sefip (peça 33) ao interessado, para que este pudesse se manifestar, caso desejasse, acerca da seguinte irregularidade:
Inconsistência: Conversão do tempo de serviço em aposentadoria especial, exercido em atividade de magistério, em desconformidade com a orientação desta Corte de Contas, nos termos da Súmula n. 245, in verbis: Não pode ser aplicada, para efeito de aposentadoria estatutária, na Administração Pública Federal, a contagem ficta do tempo de atividades consideradas insalubres, penosas ou perigosas, com o acréscimo previsto para as aposentadorias previdenciárias segundo legislação própria, nem a contagem ponderada, para efeito de aposentadoria ordinária, do tempo relativo a atividades que permitiriam aposentadoria especial com tempo reduzido.
37.	 O comprovante de entrega do expediente está anexado à peça 45. No entanto, não foi apresentada resposta.
38.	 Constam dos autos mapa de tempo de serviço expedido pela Universidade Federal do Mato Grosso do Sul, no qual há a contagem de 30 anos e 14 dias de tempo total de serviço, considerando-se a transformação de 60 dias de atividades comuns em 51 dias de atividades de magistério, além de 448 dias considerados de atividade insalubre (peça 6, p. 12-13) .
39.	 Sobre a concessão de aposentadoria ao interessado, valem os mesmos argumentos apresentados nos parágrafos 22 a 24. No entanto, não há que se determinar a suspensão dos pagamentos ao ex-servidor, visto que está amparado em decisão judicial. Deve-se, porém, encaminhar à Advocacia-Geral da União (AGU) , com ciência à Consultoria Jurídica deste Tribunal (CONJUR) , as informações necessárias ao acompanhamento da referida Ação Ordinária n. 0014795-19.2009.4.03.6000, da 1.ª Subseção Judiciária de Mato Grosso do Sul - 4.ª Vara de Campo Grande, em trâmite no Tribunal Regional Federal da 3ª Região.  Quanto aos quintos judiciais, destaque-se que o valor pago (R$ 861,39) (peça 52, p. 5) é inferior ao que se verifica na jurisprudência do TCU (parágrafos 69 a 72) , uma vez que, de acordo com o ato Sisac, o servidor tem direito à incorporação de 1/5 de FC-5 e 1/5 de FG-3. 
Análise do ato de concessão de aposentadoria de Jorge Azambuja Gutierrez da Silva (CPF XXX.760.051-XX) 
Número de controle 10496807-04-2004-000090-0:
40.	 Trata-se de ato de ato de alteração de aposentadoria com parecer de ilegalidade do Controle Interno, cujo conteúdo é o seguinte:
A Ilegalidade do Parecer foi em função da utilização na concessão da aposentadoria de conversão de tempo militar para magistério. Informamos que após diligência desta CGU/MS, a unidade efetuou alteração no fundamento legal da aposentadoria, modificando à aposentadoria de magistério para comum, já que o servidor possuía tempo suficiente para inativar-se pelo Art. 186, Inciso III, letra "a" da Lei n.º 8.112/90. O outro motivo do parecer pela ilegalidade decorreu da própria origem da alteração, ou seja, alteração via sentença judicial, transitada em julgado, determinando a modificação do regime de 40 hs para o regime de dedicação exclusiva.
41.	 Como salientado pelo Controle Interno, foi efetuada alteração no fundamento legal da aposentadoria, sanando a irregularidade.
42.	 Desta forma, o presente ato pode ser considerado legal e registrado.
Número de controle 10496807-04-2004-000091-8:
43.	 O ato em comento apresenta a mesma irregularidade do ato mencionado acima. Como visto, a irregularidade foi sanada com a modificação do fundamento legal da aposentadoria.
44.	 Desta forma, o presente ato pode ser considerado legal e registrado.
Número de controle 10496807-04-2004-000092-6:
45.	 No ato em comento, o Controle Interno emitiu parecer pela ilegalidade pelo motivo acima e pela concessão da vantagem opção sem que o servidor possuísse 5 anos ininterruptos ou 10 interpolados de desempenho de função comissionada. 
Do pagamento da vantagem pessoal "Opção"
46.	 A partir da Decisão 481/1997-TCU-Plenário, esta Corte de Contas firmou diversos entendimentos acerca do alcance para aposentados da opção prevista nas Leis 6.732/1979 e 8.911/1994 e medidas provisórias da época.
47.	 As disposições das mencionadas leis acerca da chamada 'opção' estão transcritas abaixo:
Art. 2º O funcionário que contar seis (6) anos completos, consecutivos ou não, de exercício em cargos ou funções enumerados nesta Lei, fará jus a ter adicionada ao vencimento do respectivo cargo efetivo, como vantagem pessoal, a importância equivalente a fração de um quinto (1/5) : 
a) da gratificação de função do Grupo Direção e Assistência Intermediárias;
b) da diferença entre o vencimento do cargo ou função de confiança do Grupo Direção e Assessoramento Superiores ou do cargo de natureza especial previsto em Lei, ou da Função de Assessoramento Superior (FAS) , e o do cargo efetivo.
 (...) 
§ 3º Enquanto exercer cargo em comissão, função de confiança ou cargo de natureza especial, o funcionário não perceberá a parcela a cuja adição fez jus, salvo no caso de opção pelo vencimento do cargo efetivo, na forma prevista no art. 3º, § 2º, do Decreto-lei 1.445, de 13 de fevereiro de 1976 (Lei 6.732/1979) .
Art. 2º É facultado ao servidor investido em cargo em comissão ou função de direção, chefia e assessoramento, previstos nesta Lei, optar pela remuneração correspondente ao vencimento de seu cargo efetivo, acrescido de cinqüenta e cinco por cento do vencimento fixado para o cargo em comissão, ou das funções de direção, chefia e assessoramento e da gratificação de atividade pelo desempenho de função, e mais a representação mensal.
 (...) (Lei 8.911/1994) .
48.	 Sobre a questão, por meio da Decisão 481/1997-TCU-Plenário foi deliberado da seguinte maneira:
O Tribunal Pleno, diante das razões expostas pelo Relator, DECIDE:
1 - Conhecer da Representação da SEGEDAM, para, no mérito, esclarecer àquela Unidade Técnica que na instrução dos processos relativos a concessões deve observar os seguintes preceitos básicos:
 (...) 
b) O aposentado antes da vigência da lei nº 8.911/94 ('in' DOU de 12.07.94) tem direito à opção, desde que preencha os requisitos, constantes dos itens 1, 2 e 3 da Decisão Normativa nº 19/90, alterada pela de nº 22/91, a saber:
1) tempo de serviço para a aposentadoria voluntária nos termos do art. 40, III, da Constituição Federal;
2) reunir os pressupostos temporais para as vantagens do art. 180 da Lei nº 1.711/52 ou do art. 2º da Lei nº 6.732/79; e
3) ter exercido no mínimo por dois anos, no regime de remuneração em que são devidas as vantagens financeiras objeto da referida Decisão Normativa, Cargos em Comissão e/ou de Funções de Confiança de mesmo nível. 
c) O direito à opção alcança tanto o servidor que se aposentou no exercício da função comissionada como o servidor efetivo, optante, na atividade, e portador ainda que apenas de 1/5 (um quinto) ou 1/10 (um décimo) , o qual poderá levar para a aposentadoria a parcela da opção correspondente à percebida na data da inatividade ou quando satisfizer os requisitos necessários para tanto.
 (...) 
49.	 Posteriormente, a Decisão 844/2001-TCU-Plenário anulou a referida Decisão 481/1997-TCU-Plenário. Na ocasião, o Plenário decidiu que a percepção da opção é juridicamente possível apenas nos casos de preenchimento dos requisitos do art. 193 da Lei 8.112/1990 ou 180 da Lei 1.711/1952.
50.	 O art. 193 da Lei 8.112/1990 exigia cinco anos consecutivos ou dez interpolados no exercício de função comissionada para o servidor fazer jus à incorporação desta vantagem na aposentadoria. 
51.	 O art. 180 da Lei 1.711/1952, por sua vez, preconizava dez anos, consecutivos ou não, no exercício da função ou cinco anos ininterruptos, se, no ato da aposentadoria, o servidor estivesse no exercício da função. 
52.	 Posteriormente, o Plenário, por meio do Acórdão 589/2005, ao apreciar os recursos interpostos contra a Decisão 844/2001-TCU-Plenário, manteve seu entendimento acerca da nulidade da Decisão 481/1997-TCU-Plenário, esclarecendo, ainda, que:
 (...) é assegurada, na aposentadoria, a vantagem decorrente da opção, prevista no artigo 2º da Lei 8.911/1994, aos servidores que, até a data de 18 de janeiro de 1995, tenham satisfeitos os pressupostos temporais estabelecidos nos arts. 180 da Lei 1.711/1952 e 193 da Lei 8.112/1990, sem prejuízo da aplicação da Súmula 106 da Jurisprudência deste Tribunal aos valores recebidos de boa-fé até a data desta Decisão;
53.	 Contudo, foram interpostos embargos de declaração ao referido Acórdão 589/2005-TCU-Plenário. Em sua apreciação, o Plenário, por meio do Acórdão 2.076/2005 decidiu o seguinte:
9.1. conhecer dos embargos de declaração opostos pelos interessados acima nominados, para, no mérito, acolhê-los, tornando insubsistente o Acórdão 589/2005-TCU-Plenário - TCU;
9.2. alterar o item 8.5 da Decisão nº 844/2001-Plenário-TCU, que passa a ter a seguinte redação:
'8.5. determinar aos órgãos e entidades da Administração Pública Federal direta, autárquica e fundacional que promovam, de imediato, sob pena de responsabilidade solidária, o reexame dos atos de aposentadoria emitidos sob orientação das Decisões nº 481/97-Plenário-TCU e 565/1997-Plenário-TCU, para a exclusão da parcela opção, derivada exclusivamente da vantagem 'quintos' ou 'décimos', dispensando-se a restituição dos valores recebidos de boa-fé, nos termos da Súmula 106 da Jurisprudência deste Tribunal';
9.3. esclarecer que, para fins do disposto no item 8.5 da Decisão nº 844/2001-Plenário-TCU, com a redação dada por este Acórdão, deve ser observado o seguinte:
9.3.1. é assegurada na aposentadoria a vantagem decorrente da opção, prevista no art. 2º da Lei nº 8.911/1994, aos servidores que, até a data de 18 de janeiro de 1995, tenham satisfeito os pressupostos temporais estabelecidos no art. 193 da Lei 8.112/1990, ainda que sem os requisitos para aposentação em qualquer modalidade;
9.3.2. em atenção aos princípios da segurança jurídica, da boa-fé e da isonomia, a determinação constante do item 8.5 da Decisão nº 844/2001-Plenário-TCU, com a redação dada por este Acórdão, não se aplica aos atos de aposentadoria expedidos com base no entendimento decorrente das Decisões 481/1997-Plenário e 565/1997-Plenário, e já publicados no órgão de imprensa oficial até a data da publicação da Decisão nº 844/2001-Plenário (DOU de 25/10/2001) ;
9.4.em consonância com os princípios da racionalidade administrativa e da economia processual, autorizar, excepcionalmente, que os processos de aposentadoria e os recursos, inclusive as revisões de ofício, envolvendo exclusivamente o pagamento da parcela de que trata este Acórdão, sejam considerados legais por relação, ainda que contenham pareceres divergentes e/ou propostas de ilegalidade; (grifei) 
 (...) .
54.	 Em síntese, o Acórdão 2076/2005-TCU-Plenário suprimiu o requisito tempo de serviço para aposentadoria completado até janeiro de 1995, sem afastar, porém, a necessária observância aos requisitos temporais dos arts. 180 da Lei 1.711/1952 e 193 da Lei 8.112/1990. 
55.	 Ademais, em respeito aos princípios da segurança jurídica, da boa-fé e da isonomia, o Acórdão 2076/2005-TCU-Plenário tratou de ressalvar as aposentadorias concedidas com fundamento na Decisão 481/1997-TCU-Plenário que foram publicadas na imprensa oficial até 25/10/2001, data em que foi veiculada a Decisão 844/2001-TCU-Plenário.
56.	 Após a prolação do Acórdão 2076/2005-TCU-Plenário, a matéria pacificou-se. São exemplos os Acórdãos 135/2014 e 1.956/2014 da Primeira Câmara e 4.458/2014 da Segunda Câmara. 
57.	 Os períodos de exercício de função comissionada ou cargo em comissão relativos ao interessado estão demonstrados abaixo:
	Denominação da Função 
	Período
	Total

	Diretor Núcleo FC5
	18/3/1981 a 28/4/1983
	2 anos, 1 mês e 11 dias

	Diretor Núcleo FC5
	29/4/1983 a 12/11/1984
	1 ano, 6 meses e 16 dias

	Tempo total
	3 anos, 7 meses e 27 dias

	Data da aposentadoria
	5/5/1993

	Tem direito à opção?
	Sim

58.	 Desta forma, o ato em tela pode ser considerado legal e registrado.
Número de controle 10496807-04-2005-000022-8:
59.	 Trata-se do ato inicial de aposentadoria, que teve vigência em 5/5/1993. O Controle Interno emitiu o seguinte parecer:
A Ilegalidade do Parecer foi em função da utilização na concessão da aposentadoria de conversão de tempo militar para magistério. Informamos que após diligência desta CGU/MS, a unidade efetuou alteração no fundamento legal da aposentadoria, modificando à aposentadoria de magistério para comum, já que o servidor possuía tempo suficiente para inativar-se pelo Art. 186, Inciso III, letra "a" da Lei n.º 8.112/90.
60.	 Como salientado pelo Controle Interno, foi efetuada alteração no fundamento legal da aposentadoria, sanando a irregularidade.
61.	 Desta forma, o presente ato pode ser considerado legal e registrado.
Análise do ato de aposentadoria de Jorge Shiroma (CPF XXX.795.281-XX) 
62.	 Trata-se de ato de alteração de aposentadoria. O ato inicial foi julgado legal no âmbito do TC Processo 007.053/1997-5.
63.	 Em relação ao presente ato, o Controle Interno emitiu o seguinte parecer:
A Ilegalidade do Parecer decorreu da concessão da vantagem da opção sem que o servidor possuísse tempo para aposentadoria em 19.01.95 e 05 anos ininterruptos ou 10 anos interpolados de desempenho de funções; incorporação incorreta de quintos, com consequente pagamento incorreto e, por último, pagamento de sentença judicial (47,95%) sem trânsito em julgado.
64.	 O interessado aposentou-se em 1/3/1996, tendo incorporado 3/5 de FC-5 (peça 4, p. 44) .
Da FC Judicial
65.	 De acordo com a firme jurisprudência do TCU, é legítima a incorporação de quintos de função comissionada (quintos de FC) com base nos critérios definidos pela Portaria - MEC 474/1987. Contudo, é ilegítima a inclusão na base de cálculo da vantagem os reajustes concedidos pelas leis subsequentes que reestruturaram as carreiras das instituições federais de ensino ao longo do tempo, a teor do Acórdão 1283/2006-TCU-Segunda Câmara. 
66.	 As sentenças judiciais que garantem a percepção das funções comissionadas com base na Portaria - MEC 474/1987 não determinam que a vantagem do artigo 193 da Lei 8.112/1990 ou os quintos da função correspondente (art. 62 da Lei 8.112/1990) devam ser calculados para sempre com base nos parâmetros da Portaria - MEC 474/1987, mesmo sobre novos planos de carreira, e incluindo vantagens criadas posteriormente. 
67.	 Se as sentenças judiciais determinassem esse modo de cálculo, equivaleria a reconhecer direito adquirido a regime de vencimentos, o que é repelido pela jurisprudência do Supremo Tribunal Federal, a exemplo do RE 241.884-ES. 
68.	 As sentenças judiciais limitam-se a coibir decessos remuneratórios decorrentes da transformação das funções comissionadas (FC) em cargos de direção (CD) , conforme determinado pela Lei 8.168/1991. 
69.	 As razões pelas quais o TCU adotou esse entendimento estão muito bem explicadas no voto condutor do Acórdão 835/2012-TCU-Plenário. Nesse acórdão, estão definidos os critérios para o cálculo das incorporações de quintos e opção dos servidores aposentados das instituições federais de ensino. São eles os seguintes: 
a) para os servidores que não ajuizaram ações judiciais (ou para os que o fizeram, mas não lograram êxito, em decisão transitada em julgado) , as parcelas de quintos com amparo na Portaria - MEC 474/1987, desde que tenham iniciado o seu exercício até 31/10/1991, devem ser pagas sob a forma de vantagem pessoal nominalmente identificada (VPNI) , ajustando-se o valor da parcela ao que era devido em 1/11/1991, data de eficácia da Lei 8.168/1991, atualizada, desde então, exclusivamente pelos reajustes gerais concedidos ao funcionalismo, conforme preceitua o art. 15, § 1º, da Lei 9.527/1997; 
b) para os servidores que obtiveram decisões judiciais favoráveis já transitadas em julgado, confirmadas em grau de recurso, os quintos de FC devem ser calculados adequando-se o valor nominal às condições deferidas na sentença, de modo que a quantia inicial seja apurada na data da publicação do provimento jurisdicional de 1º grau e, a partir daí, transformada em VPNI, atualizada, desde então, exclusivamente pelos reajustes gerais concedidos ao funcionalismo, conforme preceitua o art. 15, § 1º, da Lei 9.527/1997. 
70. Vale lembrar que o cálculo das FC estava previsto no art. 2º da Portaria - MEC 474/1987, o qual estabelecia que: Art. 2º. As Funções Comissionadas são previstas no Anexo I, devendo ser exercidas em regime de tempo integral. Parágrafo Único. A remuneração das Funções Comissionadas previstas no Anexo I terá valor igual ao da remuneração do Professor Titular da carreira do Magistério Superior em regime de Dedicação Exclusiva, com Doutorado, acrescida dos percentuais a seguir especificados: 
FC-1 - 80% 
FC-2 - 65% 
FC-3 - 55% 
FC-4 - 40% 
FC-5 - 30% 
FC-6 - 20%. 
71.	Tendo em vista as alterações de moedas ocorridas em julho de 1993 e junho de 1994, foi adotada a tabela de remuneração vigente em janeiro de 1995 como referência para o cálculo da referida VPNI. 
72.	A tabela a seguir apresenta os valores da VPNI integral para cada FC, conforme a jurisprudência do TCU. 
	Função
	%
	Remuneração (*) 
	Valor do acréscimo
	Total da VPNI em 1995
	Índices (**) 
	Valor total da VPNI (5/5) 

	FC-1
	80
	3.169,37
	2.535,49
	5.704,86
	1,04535
	5.963,58

	FC-2
	65
	3.169,37
	2.060,09
	5.229,46
	1,04535
	5.466,61

	FC-3
	55
	3.169,37
	1.743,15
	4.912,52
	1,04535
	5.135,30

	FC-4
	40
	3.169,37
	1.267,74
	4.437,11
	1,04535
	4.638,34

	FC-5
	30
	3.169,37
	950,81
	4.120,18
	1,04535
	4.307,03

	FC-6
	20
	3.169,37
	633,87
	3.803,24
	1,04535
	3.975,72

	FC-7
	0
	3.169,37
	0
	3.169,37
	1,04535
	3.313,10

 (*) Remuneração do cargo de Professor Titular com dedicação exclusiva e doutorado em janeiro/1995 - vencimento mais GAE, no percentual de 160%, instituída pela Lei Delegada 13/1992, majorada pela Lei 8.676/1993.
 (**) Aumentos lineares de 1995 a 2013 (1% + 3,5% = 1,01 x 1,035) .
	VPNI Integral
	1 quinto
	2 quintos
	3 quintos
	4 quintos
	FC

	5.963,58
	1.192,72
	2.385,43
	3.578,15
	4.770,86
	1

	5.466,61
	1.093,32
	2.186,64
	3.279,97
	4.373,29
	2

	5.135,30
	1.027,06
	2.054,12
	3.081,18
	4.108,24
	3

	4.638,34
	927,67
	1.855,34
	2.783,00
	3.710,67
	4

	4.307,03
	861,41
	1.722,81
	2.584,22
	3.445,62
	5

	3.975,72
	795,14
	1.590,29
	2.385,43
	3.180,58
	6

	3.313,10
	662,62
	1.325,24
	1.987,86
	2.650,48
	7

73.	 Atualmente, o interessado percebe o total de R$ 2.584,22 referente a 3/5 de FC-5. Portanto, em conformidade com a tabela acima.
74.	 Em relação à sentença relativa ao percentual de 47,95%, ressalte-se que não faz mais parte do pagamento do inativo.
75.	 No que tange à parcela opção, verifica-se que o ato foi expedido com base no entendimento decorrente das Decisões 481/1997-Plenário e 565/1997-Plenário, e publicados no órgão de imprensa oficial até a data da publicação da Decisão n. 844/2001-Plenário (DOU de 25/10/2001) .
76.	 Desta forma, o ato ora em comento pode ser considerado legal e registrado.
Análise dos atos de aposentadoria de João Pereira da Rosa (CPF XXX.777.161-XX) 
Número de controle 10496807-04-2004-000079-9
77.	 O ato em comento trata da concessão de aposentadoria especial para professor ao atingir 30 anos de efetivo exercício em atividades exclusivas de magistério. O benefício foi concedido em 27/7/1993, ou seja, com base na redação original do art. 40, inciso III, alínea "b", da Constituição Federal de 1988.
78.	 O Controle Interno emitiu parecer pela ilegalidade do ato, em função da utilização de conversão de tempo de serviço de atividade comum para magistério, averbação de tempo de serviço na condição de extranumerário, sendo que o servidor pertencia ao regime celetista, cômputo de tempo de serviço em que o interessado encontrava-se afastado sem ônus para fins de licença-prêmio e adicional de tempo de serviço e pagamento incorreto da vantagem do art. 192, inciso II, da Lei 8.112/1990.
79.	 Ressalte-se que o pagamento da vantagem descrita no art. 192, II, da Lei 8.112/1990 não faz mais parte da ficha financeira atual do interessado (peça 52, p. 3) .
80.	 Esta Unidade Técnica encaminhou o Ofício 6.833/2017-TCU/Sefip (peça 34) ao interessado, com o objetivo de oportunizar o uso das garantias constitucionais do contraditório e da ampla defesa em relação à seguinte irregularidade:
Inconsistência: Conversão do tempo de serviço em aposentadoria especial, exercido em atividade de magistério, em desconformidade com a orientação desta Corte de Contas, nos termos da Súmula n. 245, in verbis: Não pode ser aplicada, para efeito de aposentadoria estatutária, na Administração Pública Federal, a contagem ficta do tempo de atividades consideradas insalubres, penosas ou perigosas, com o acréscimo previsto para as aposentadorias previdenciárias segundo legislação própria, nem a contagem ponderada, para efeito de aposentadoria ordinária, do tempo relativo a atividades que permitiriam aposentadoria especial com tempo reduzido.
81.	 Como não foi possível localizar o endereço do interessado (peças 40 e 44) , providenciou-se a publicação de edital, nos termos da peça 46. O comprovante da publicação está acostado à peça 48.
82.	 Sobre a concessão de aposentadoria ao interessado, valem os mesmos argumentos apresentados nos parágrafos 22 a 24. Desta forma, a concessão em tela deve ser julgada ilegal e negado seu registro. No entanto, o interessado, caso opte, pode permanecer aposentado com proventos na proporção de 30/35, utilizando a Súmula 74 da Jurisprudência desta Corte, visto que sua aposentadoria foi deferida antes da promulgação da Emenda Constitucional 20/1998.
Número de controle 10496807-04-2004-000080-2
83.	 O presente ato de alteração incluiu nos proventos do interessado o valor referente a 5/5 de FC-1. Atualmente, o valor pago é de 5.963,51 (peça 52, p. 3) . Conforme tabela constante do parágrafo 55, o valor está em conformidade com o entendimento desta Corte.
84.	 No entanto, o ato deve ser considerado ilegal, pelos mesmos motivos apresentados para o ato cujo número de controle é 10496807-04-2004-000079-9.
Número de controle 10496807-04-2004-000081-0
85.	 O ato em comento foi lançado para incluir a Opção nos proventos do interessado. Os períodos de exercício de função comissionada ou cargo em comissão relativos ao interessado estão demonstrados abaixo:
	Denominação da Função
	Período
	Total

	Diretor Centro Fc4
	2/1/1966 - 14/10/1970
	4 anos, 9 meses e 13 dias

	Reitor FC1
	15/10/1970 - 15/10/1978
	8 anos e 2 dias

	Dir. Núcleo FC5
	2/2/1989 - 6/3/1991
	2 anos, 1 mês e 2 dias

	Asses. Reitor FC6
	6/3/1991 - 30/4/1992
	1 ano, 1 mês e 26 dias

	Asses. Reitor CD4
	1/5/1992 - 27/10/1992
	5 meses e 27 dias

	Tempo total
	16 anos, 6 meses e 12 dias

	Data da aposentadoria
	27/7/1993

	Tem direito à opção?
	Sim

86.	No entanto, o ato deve ser considerado ilegal, pelos mesmos motivos apresentados para o ato cujo número de controle é 10496807-04-2004-000079-9.
Análise do ato de concessão de aposentadoria de João Pizani Netto (CPF XXX.456.498-XX) 
87.	O ato inicial de concessão de aposentadoria de João Pizani Netto foi julgado legal no âmbito do TC Processo 007.055/1997-8. A concessão ocorreu em 12/2/1996, com proventos proporcionais a 33/35.
88.	No ato de alteração em comento, o Controle Interno emitiu parecer de ilegalidade, nos seguintes termos:
O Parecer pela Ilegalidade foi em função da concessão da vantagem da opção sem que o servidor possuísse tempo de desempenho de funções por 05 anos ininterruptos ou 10 anos interpolados; pagamento de sentença judicial (47,94%) sem trânsito em julgado e pelo pagamento de quintos de FC, contrariando determinação do Ministério do Planejamento.
89. Os períodos de exercício de função comissionada ou cargo em comissão relativos ao interessado estão demonstrados abaixo:
	Denominação da Função 
	Período
	Total

	Dir. Núcleo FC5
	15/3/1985 a 30/3/1985
	15 dias

	Dir. Núcleo FC5
	17/1/1986 a 7/10/1986
	8 meses e 20 dias

	Dir. Núcleo FC5
	8/10/1986 a 7/12/1987
	1 ano e 2 meses

	Chefe Div. - FG3
	8/3/1989 a 1/5/1992
	3 anos, 1 mês e 25 dias

	Chefe Div. FG4
	2/5/1992 a 6/5/1993
	1 ano e 4 dias

	Chefe Div FG4
	5/7/1993 a 9/7/1993
	4 dias

	Chefe Div. FG4
	6/11/1995 a 5/12/1995
	29 dias

	Tempo total
	6 anos, 2 meses e 11 dias

	Data da aposentadoria
	12/2/1996

	Tem direito à opção?
	Sim

90.	 Ante o exposto, o ato de alteração pode ser considerado legal e registrado.
Análise dos atos de alteração de aposentadoria de Laécio de Almeida Leite (CPF XXX.977.667-XX) 
91.	 Os referidos atos de alteração foram incluídos após a incorporação de quintos.
92.	 Atualmente, o ex-servidor recebe o valor de R$ 1.722,78 referente a 2/5 de FC-5. O valor está condizente com o descrito no parágrafo 72.
93.	 Ante o exposto, os atos em comento devem ser considerados legais e registrados.
Análise dos atos de concessão e alteração de aposentadoria de Lauro Rodrigues Furtado (CPF XXX.752.226-XX) 
Número de controle 10496807-04-2002-000028-9
94.	 No ato em questão, o Controle Interno lançou parecer de ilegalidade, com a seguinte justificativa:
A Ilegalidade do Parecer foi em função da concessão da vantagem da opção sem que o servidor tivesse tempo para aposentadoria em 19.01.95; incorporação e pagamento incorreto de quintos e pagamento de sentença judicial (28,86 %) sem trânsito em julgado.
95.	 No que tange à opção, os períodos de exercício de função comissionada ou cargo em comissão relativos ao interessado estão demonstrados abaixo:
	Denominação da Função 
	Período
	Total

	FG-1
	1/7/1977 - 30/4/1979
	1 ano, 9 meses e 29 dias

	FC-5
	1/5/1979 - 8/11/1979
	6 meses e 9 dias

	FG-1
	13/3/1980 - 27/2/1981
	11 meses e 17 dias

	FG-1
	4/3/1981 - 2/5/1983
	2 anos, 1 mês e 29 dias

	FC-4
	11/2/1985 - 2/6/1987
	2 anos, 3 meses e 20 dias

	FC-5
	23/4/1991 - 30/4/1992
	1 ano e 8 dias

	CD-3
	1/5/1992 - 13/10/1992
	5 meses e 13 dias

	FG-1
	1/12/1994 - 30/11/1996
	2 anos

	Tempo total
	11 anos, 3 meses e 9 dias

	Data da aposentadoria
	2/9/1998

	Tem direito à opção?
	Sim

96.	 Em relação aos quintos, verifica-se que, atualmente, o ex-servidor recebe o montante de R$ 3.644,38 relativos a 3/5 de FC-4 e 1/5 de FC-5. O valor está de acordo com o descrito no parágrafo 72.
97.	 No que tange à parcela de 28,86%, constatou-se que não faz mais parte dos pagamentos efetuados ao interessado. Desta forma, o ato em comento pode ser considerado legal e registrado.
b) Número de controle 10496807-04-2006-000149-9
98.	 Trata-se de ato inicial. O Controle Interno lançou parecer pela ilegalidade em razão da incorporação de quintos.
99.	 Como já discutido e demonstrado nos parágrafos 65-72 e 79, não há ilegalidade no referido pagamento.
100. Sendo assim, o ato pode ser considerado legal e registrado.
Análise dos atos de concessão e alteração de aposentadoria de Manoel Ferro e Silva Júnior (CPF XXX.161.171-XX) 
101. Esta Unidade Técnica constatou o falecimento do ex-servidor (peça 52, p. 13) . Trata-se de situação que implica a cessação de efeitos financeiros. 
102. Havendo cessado os efeitos financeiros, cabe a aplicação do art. 260, § 5o, do Regimento Interno do TCU. Segundo esse dispositivo, deverá ser considerado prejudicado, por perda de objeto, o exame dos atos de pessoal cujos efeitos financeiros tenham cessado antes de sua apreciação. 
Análise do ato de concessão de aposentadoria de Maria Eloina de Arruda (CPF XXX.580.481-XX) 
103. O benefício foi concedido em 23/12/12003. O Controle Interno emitiu parecer de ilegalidade em razão do pagamento de sentença judicial concessiva do percentual de 47,94%.
104. Conforme peça 52, p. 13, o contracheque atual não apresenta nenhuma rubrica relativa a decisão judicial.
105. Por não haver irregularidade no ato ora em análise, propõe-se que seja considerado legal e registrado.
Análise dos atos de alteração de aposentadoria de Nair Costa Lessa (CPF XXX.477.631-XX) 
106. O ato inicial de concessão de aposentadoria foi julgado legal no âmbito do TC Processo 007.146/1997-3.
107. Trata-se de atos de alteração nos quais consta o pagamento de parcelas referentes a decisões judiciais.
108. Em relação ao tempo de serviço, não se constatou nenhuma irregularidade.
109. No que tange ao recebimento de valores relativos a decisão judicial, constatou-se que o contracheque atual ainda apresenta parcela referente ao percentual de 28,86%.
110. Sobre o assunto, a interessada foi chamada a se manifestar, caso desejasse, por meio do Ofício 1.703/2017-TCU/Sefip (peça 24) .
111. Em resposta, a interessada apresentou as seguintes informações e argumentos:
a) alegou que decai o direito de a Administração rever seus atos após 5 anos, em respeito ao art. 54 da Lei 9.784/1999 (peça 30, p. 2) ;
b) o pagamento da parcela encontra-se alicerçado em decisão judicial com trânsito em julgado (peça 30, p. 6) .
Plano econômico 28,86%
112. Trata-se de vantagem relativa a decisão judicial que concedeu reajuste de 28,86%. O percentual refere-se à diferença entre o reajuste de remuneração concedido aos referidos servidores e aquele concedido, na mesma ocasião, aos servidores militares por meio da Lei 8.622/1993. Na ocasião, os servidores civis foram contemplados com reajuste inferior àquele concedido aos militares.
113. Em um primeiro momento, inúmeros servidores obtiveram o pagamento desse percentual de 28,86% por meio de decisões judiciais favoráveis, como no caso tratado neste processo.
114. Contudo, a própria Administração, por meio da Medida Provisória 1.704/1998, reeditada pela Medida Provisória 2.169-43/2001, estendeu o reajuste de 28,86% aos servidores públicos civis.
115. No caso tratado no presente processo, houve continuidade do pagamento destacado do índice de 28,86% mesmo após a incorporação desse percentual determinada pela Medida Provisória 1.704/1998, reeditada pela Medida Provisória 2.169-43/2001. Essa continuidade implica duplicidade de pagamento do índice de 28,86%. Assim, uma mesma circunstância foi valorada em mais de um momento, contrariando, assim, o princípio do non bis in idem.
116. Além disso, há que se considerar que todas as carreiras de servidores públicos já foram reestruturadas por lei posteriormente à Medida Provisória 1.704/1998, reeditada pela Medida Provisória 2.169-43/2001, o que inclui novas tabelas remuneratórias.
117. Assim, o pagamento destacado da parcela de 28,86% constitui irregularidade que leva à ilegalidade do ato de concessão de aposentadoria.
118. Cabe observar que não há que se falar em ofensa à coisa julgada, pois, 'a coisa julgada é limitada pela situação jurídica sob cuja órbita se configurou' (voto condutor do Acórdão 6739/2010-TCU-Primeira Câmara, de relatoria do Ministro Walton Alencar Rodrigues) . No caso, a situação que deu suporte à concessão judicial da parcela não subsiste após o advento da Medida Provisória 1.704/1998, reeditada pela Medida Provisória 2.169-43/2001, e também do novo plano de carreira.
119. Vale, aqui, transcrever trecho do voto condutor do Acórdão 1857/2003-TCU-Plenário (relator Ministro Adylson Motta) :
Não é demais lembrar que os efeitos da decisão judicial referente a relação jurídica continuativa só perduram enquanto subsistir a situação de fato ou de direito que lhe deu causa, conforme se depreende do disposto no art. 471, inciso I, do Código de Processo Civil. No tema em estudo, o que se pleiteia, em regra, é o pagamento de antecipação salarial aos autores. Ocorre que o reajuste posterior dos vencimentos incorpora o percentual concedido por força da decisão judicial, modificando a situação de fato que deu origem à lide, pois, em tese, elimina o então apontado déficit salarial. Por outro lado, o art. 468 do CPC dispõe que a força de lei inter partes, que caracteriza a sentença, restringe-se aos limites da lide e das questões decididas. Logo, manter o pagamento das parcelas antecipadas após o reajuste da data-base, sem que isso tenha sido expressamente pedido e determinado, é extrapolar os limites da lide.
Em suma, não representa afronta à coisa julgada a decisão posterior deste Tribunal que afaste pagamentos oriundos de sentenças judiciais cujo suporte fático de aplicação já se tenha. exaurido e que não tenham determinado explicitamente a incorporação definitiva da parcela concedida.
120. Na mesma linha, os acórdãos proferidos pelo Supremo Tribunal Federal nos autos do Recurso Extraordinário 241.884-ES (relator Ministro Sepúlveda Pertence) e pelo STJ no âmbito do Mandado de Segurança 11.145-DF (relator Ministro João Otávio de Noronha) , cujas ementas se reproduzem a seguir:
Professores do Estado do Espírito Santo: aplicação de lei local que determinara a incorporação ao vencimento-base da gratificação de regência de classe: inexistência de violação às garantias constitucionais do direito adquirido e da irredutibilidade de vencimentos (CF, art. 37, XV) . É firme a jurisprudência do STF no sentido de que a garantia do direito adquirido não impede a modificação para o futuro do regime de vencimentos do servidor público. Assim, e desde que não implique diminuição no quantum percebido pelo servidor, é perfeitamente possível a modificação no critério de cálculo de sua remuneração (RE 241.884-ES) .
MANDADO DE SEGURANÇA. SERVIDOR PÚBLICO APOSENTADO. LEI N. 10.475/2002. COISA JULGADA. PERCEPÇÃO DOS 26,05% DA URP DE 1989. 1. Não há ofensa à coisa julgada material quando ela é formulada com base em uma determinada situação jurídica que perde vigência ante o advento de nova lei que passa a regulamentar as situações jurídicas já formadas, modificando o status quo anterior. 2. Segurança denegada (MS 11.145- DF) .
121. A supressão do pagamento destacado da parcela de 28,86% não caracteriza, portanto, desrespeito à coisa julgada, mas, sim, mera equalização dos vencimentos em face de panorama jurídico posterior. Pela pertinência, vale transcrever trecho do voto condutor do Acórdão 2998/2013-TCU-Segunda Câmara (relator Ministro Benjamin Zymler) :
 (...) Não é razoável, pois, que a servidora permaneça recebendo vantagem oriunda de perda ocorrida em estrutura remuneratória de 1995, não mais vigente.
Havendo alteração na situação jurídica com base na qual foi proferida a sentença, afasta-se a incidência da coisa julgada, ex vi do art. 471 do Código de Processo Civil.
122. A jurisprudência do TCU nos casos de pagamento destacado do percentual de 28,86% é pacífica quanto à ilegalidade e à cessação dos pagamentos - Acórdãos 7.837/2013 (relator Ministro Benjamin Zymler) , 2.511/2014 (relator Ministro-Substituto Weder de Oliveira) , 3.200/2014 (relator Ministro-Substituto Weder de Oliveira) , 3.551/2014 (relator Ministro Benjamin Zymler) , 1.819/2015 (relator Ministro Benjamin Zymler) e 1.811/2016 (relator Ministro José Múcio Monteiro) , todos da Primeira Câmara; 4.057/2013 (relator Ministro Raimundo Carreiro) , 2.594/2014 (relatora Ministra Ana Arraes) , 2.989/2015 (relator Ministro Vital do Rêgo) e 627/2016 (relator Ministro Vital do Rêgo) , todos da Segunda Câmara, entre outros) .
Da decadência
123. O Supremo Tribunal Federal reconhece não ocorrer decadência contra decisão do TCU que nega registro a ato de admissão, aposentadoria, reforma e pensão. Esses atos, também chamados "atos sujeitos a registro" se enquadram na categoria de "ato complexo". O entendimento jurisprudencial, tanto no âmbito deste Tribunal quanto no do Poder Judiciário, é de que o instituto da decadência administrativa, ao ser aplicado aos atos sujeitos a registro, conta seu prazo decadencial somente a partir do respectivo registro pelo Tribunal de Contas da União, visto que, em se tratando de ato complexo, só é aperfeiçoado quando de seu registro pelo TCU. Portanto o prazo decadencial não pode ser contado a partir da concessão administrativa, mas sim a partir do exame pelo TCU. 
124. Ainda a esse propósito, veja-se o disposto na Decisão 1.020/2000-TCU-Plenário que, por sua vez, cita deliberações do Poder Judiciário: 
"a) apreciação da legalidade da aposentadoria, culminada com o respectivo registro, é essencial para que o ato se aperfeiçoe para todos os fins de direito. Negá-la seria negar a própria missão constitucional desta Corte de Contas. Em momento algum trata-se de mero registro mecânico. 
b) encontra-se na jurisprudência, reiteradamente, o acolhimento da tese de que a aposentadoria é um ato complexo. Neste sentido, traz-se à colação aresto do Supremo Tribunal Federal - STF, cuja ementa assim declara: 
"APOSENTADORIA - ATO ADMINISTRATIVO DO CONSELHO DA MAGISTRATURA - NATUREZA - COISA JULGADA ADMINISTRATIVA - INEXISTÊNCIA. O ato de aposentadoria exsurge complexo, somente se aperfeiçoando com o registro perante a Corte de Contas. Insubsistência da decisão judicial na qual assentada, como óbice ao exame da legalidade, a coisa julgada administrativa.¿ (RE- 195861/ES, Relator Ministro Marco Aurélio, Julgamento em 26.08.97- 2ª Turma) "
c) admitindo-se ser complexo o ato de aposentadoria, conclui-se que o prazo para sua anulação começa a fluir a partir do momento em que ele se aperfeiçoa, com o respectivo registro pelo TCU. Assim, ainda que se admita a aplicabilidade da Lei 9.784/99 às atividades de controle externo, o prazo decadencial estabelecido pelo seu art. 54 não constitui um impedimento à apreciação contemplada pelo art. 71, inciso III, da CF." (...) 
125. Por sua vez o mesmo STF, em acórdão proferido em 7/4/2008, ao decidir sobre o MS 25.552, confirmou esse entendimento, conforme se pode verificar dos termos da respectiva ementa - in verbis: 
EMENTA: MANDADO DE SEGURANÇA. ATO DO TRIBUNAL DE CONTAS DA UNIÃO. APOSENTADORIA DE MAGISTRADO. (...) INAPLICABILIDADE DO ART. 250 DA LEI N. 8.112/1990. DECADÊNCIA ADMINISTRATIVA E OFENSA AO PRINCÍPIO DA IRREDUTIBILIDADE DE SALÁRIOS NÃO CONFIGURADAS. 1. (...) 3. O Supremo Tribunal Federal pacificou entendimento de que, sendo a aposentadoria ato complexo, que só se aperfeiçoa com o registro no Tribunal de Contas da União, o prazo decadencial da Lei 9.784/99 tem início a partir de sua publicação. Aposentadoria do Impetrante não registrada: inocorrência da decadência administrativa. 4. A redução de proventos de aposentadoria, quando concedida em desacordo com a lei, não ofende o princípio da irredutibilidade de vencimentos. Precedentes. 5. Segurança denegada.
126. Cabe, assim, proposta de ilegalidade e recusa de registro dos atos, nos termos do art. 260, § 1º, do Regimento Interno do TCU.
Análise dos atos de alteração de aposentadoria de Neide Honda (CPF XXX.774.601-XX) 
127. O ato inicial foi julgado legal no âmbito do TC Processo 005.600/1996-0.
128. Os atos de alteração contêm pareceres do Controle Interno pela ilegalidade devido à conversão de tempo para fins de aposentadoria, e pagamento de valores de FC Judicial.
129. No ato cujo número de controle é 10496807-04-2000-000036-4, o parecer de ilegalidade também deveu-se ao pagamento de sentença judicial (47,94%) sem trânsito em julgado. No entanto, tal rubrica não faz mais parte do contracheque atual da interessada (peça 52, p. 17) .
130. Registre-se também que o valor (R$ 1.590,27) referente à FC Judicial (2/5 de FC-6) está condizente com o entendimento desta Corte de Contas.
131. Assim, em razão da conversão de tempo de serviço para fins de aposentadoria, esta Unidade Técnica encaminhou o Ofício 6.835/2017-TCU/Sefip (peça 32) à interessada. O comprovante de recebimento está anexado à peça 36.
132. Em sua resposta, a Sra. Neide Honda apresentou as seguintes informações e alegações:
a) suscitou a decadência do poder de a Administração agir, visto que o ato inicial foi julgado legal (peça 38, p. 2) ;
b) alegou que devem ser respeitados os princípios da segurança jurídica e da razoabilidade (peça 38, p. 3-8) ;
c) sobre a conversão de tempo, afirmou que, na época da aposentadoria, foi informada pela Gerência de Recursos Humanos da Universidade que o tempo de serviço exercido em função de magistério poderia ser convertido em tempo comum, com fundamento nos anexos do Decreto 357/1991 (peça 38, p. 9) ;
d) informa que, mesmo que seja desconsiderado o tempo convertido (5.151 dias ao invés de 4.292 dias) , conta ainda com 31 anos de contribuição, o que por si só mantém inalterada a concessão (peça 38, p. 9) .
133. Sobre a questão da decadência, é preciso esclarecer que não se trata de nova análise do ato inicial, mas sim dos atos de alteração encaminhados a esta Corte de Contas pelo órgão de origem.
134. Acerca da contagem de tempo, assiste razão à interessada, tendo em vista que se aposentou em 12/9/1995 após 33 anos e 12 dias de tempo de serviço total.
135. Com base no exposto, os atos em tela podem ser considerados legais e registrados.
Análise do ato de concessão de aposentadoria de Orlando Antunes Batista (CPF XXX.836.888-XX) 
136. Trata-se de ato de alteração para o qual o Controle Interno lançou parecer de ilegalidade nos seguintes termos:
Parecer pela ilegalidade, em função da concessão da vantagem da opção, sem que o servidor tivesse tempo para aposentadoria em 19.01.95; por pagar valores de quintos/décimos de valores de FC, contrariando o Parecer/AGU/WM-06/99 (Anexo ao Parecer GQ-203) , publicado em 08.12.99 e ausência do trânsito em julgado da sentença concessiva do percentual de 28,86 %
137. Sobre a concessão da vantagem denominada opção, os períodos de exercício de função comissionada ou cargo em comissão relativos ao interessado estão demonstrados abaixo:
	Denominação da Função 
	Período
	Total

	FC4
	21/3/1979 a 30/4/1979
	1 mês e 10 dias

	FC4
	1/5/1979 a 22/12/1979
	7 meses e 22 dias

	FC4
	2/1/1980 a 3/8/1982
	2 anos, 7 meses e 2 dias

	FG1
	5/8/1982 a 24/4/1983 
	8 meses e 19 dias

	FG1
	25/4/1983 a 9/11/1984
	1 ano, 6 meses e 17 dias

	FG1
	1/12/1990 a 30/11/1992
	2 anos

	FG1
	2/2/1994 a 26/6/1994
	4 meses e 23 dias

	CD3
	27/6/1994 a 11/7/1994
	14 dias

	FG1
	12/7/1994 a 9/11/1994
	3 meses e 29 dias

	FG1
	10/11/1994 a 14/11/1994
	4 dias

	FG1
	15/11/1994 a 30/11/1994
	15 dias

	Tempo total
	8 anos, 5 meses e 10 dias

	Data da aposentadoria
	15/10/1997

	Tem direito à opção?
	Sim

138. Em relação aos quintos, verifica-se que, atualmente, o ex-servidor recebe o montante de R$ 2.782,99 relativos a 3/5 de FC-4. O valor está de acordo com o descrito no parágrafo 72.
139. No que tange à parcela de 28,86%, constatou-se que não faz mais parte dos pagamentos efetuados ao interessado. Desta forma, o ato em comento pode ser considerado legal e registrado.
Análise do ato de concessão de aposentadoria de Roberto Mitio Harada (CPF XXX.302.998-XX) 
140. No caso em tela, o Controle Interno emitiu parecer de ilegalidade, nos seguintes termos:
A Ilegalidade do parecer decorreu do servidor acumular cargo de Professor em regime de dedicação exclusiva com cargo na esfera privada na condição de ativo, levando, posteriormente, esta situação para a condição de inativo, ou seja, acumulabilidade da aposentadoria na esfera federal com aposentadoria na esfera privada (INSS) .
141. No entanto, em consulta aos sistemas informatizados disponíveis, não se constatou nenhuma aposentadoria na esfera privada referente a cargo exercido em concomitância com o de Professor em regime de dedicação exclusiva.
142. Os documentos encaminhados pelo órgão de origem e anexados à peça 6, p. 49-52, também não demonstram haver nenhuma irregularidade na concessão.
143. Desta forma, o ato pode ser considerado legal e registrado.
Análise do ato de concessão de aposentadoria de Teresinha Apparecida Buratto dos Santos (CPF XXX.565.001-XX) 
144. Esta Unidade Técnica constatou o falecimento da ex-servidora (peça 52, p. 19) . Trata-se de situação que implica a cessação de efeitos financeiros. 
145. Havendo cessado os efeitos financeiros, cabe a aplicação do art. 260, § 5o, do Regimento Interno do TCU. Segundo esse dispositivo, deverá ser considerado prejudicado, por perda de objeto, o exame dos atos de pessoal cujos efeitos financeiros tenham cessado antes de sua apreciação. 
CONCLUSÃO
146. Em razão do exposto e tendo em vista as análises realizadas nos atos de concessão de aposentadoria de Eusebio Garcia Barrio, Hilda de Oliveira Lima, Irene Nogueira Rasslan, João Pereira da Rosa, João Pizani Netto, Joaquim Miranda da Silveira, Jorge Azambuja Gutierrez da Silva, Jorge Shiroma, Laecio de Almeida Leite, Lauro Rodrigues Furtado, Manoel Ferro e Silva Junior, Maria Eloina de Arruda, Nair Costa Lessa, Neide Honda, Orlando Antunes Batista, Roberto Mitio Harada e Teresinha Apparecida Buratto dos Santos, esta Unidade Técnica considera que os atos em tela podem receber o seguinte julgamento:
	Nome
	Número do ato
	Proposta

	Eusebio Garcia Barrio 
	10496807-04-2004-000083-7
	Prejudicado por perda de objeto

	Hilda de Oliveira Lima
	10496807-04-2004-000086-1
	Legal

	Irene Nogueira Rasslan 
	10496807-04-2005-000047-3
	Ilegal

	Joaquim Miranda da Silveira
	10496807-04-2010-000021-8
	Prejudicado por perda de objeto

	Joaquim Miranda da Silveira
	10496807-04-2000-000084-4
	Prejudicado por perda de objeto

	Joaquim Miranda da Silveira
	10496807-04-2013-000084-4
	Ilegal

	Jorge Azambuja G. da Silva
	10496807-04-2005-000022-8
	Legal

	Jorge Azambuja G. da Silva
	10496807-04-2004-000091-8
	Legal

	Jorge Azambuja G. da Silva
	10496807-04-2004-000090-0
	Legal

	Jorge Azambuja G. da Silva
	10496807-04-2004-000092-6
	Legal

	Jorge Shiroma
	10496807-04-2000-000025-9
	Legal

	João Pereira da Rosa
	10496807-04-2004-000079-9
	Ilegal

	João Pereira da Rosa
	10496807-04-2004-000080-2
	Ilegal

	João Pereira da Rosa
	10496807-04-2004-000081-0
	Ilegal

	João Pizani Netto
	10496807-04-2000-000021-6
	Legal

	Laecio de Almeida Leite
	10496807-04-2005-000008-2
	Legal

	Laecio de Almeida Leite
	10496807-04-2000-000038-0
	Legal

	Lauro Rodrigues Furtado
	10496807-04-2006-000149-9
	Legal

	Lauro Rodrigues Furtado
	10496807-04-2002-000028-9
	Legal

	Manoel Ferro e Silva Júnior
	10496807-04-2004-000088-8
	Prejudicado por perda de objeto

	Manoel Ferro e Silva Júnior
	10496807-04-2004-000087-0
	Prejudicado por perda de objeto

	Manoel Ferro e Silva Júnior
	10496807-04-2004-000089-6
	Prejudicado por perda de objeto

	Maria Eloina de Arruda
	10496807-04-2004-000011-0
	Legal

	Nair Costa Lessa
	10496807-04-2004-000093-4
	Ilegal

	Nair Costa Lessa
	10496807-04-2004-000094-2
	Ilegal

	Neide Honda
	10496807-04-2005-000014-7
	Legal

	Neide Honda
	10496807-04-2000-000036-4
	Legal

	Orlando Antunes Batista
	10496807-04-2000-000014-3
	Legal

	Roberto Mitio Harada
	10496807-04-2003-000110-5
	Legal

	Teresinha A. B. dos Santos
	10496807-04-2000-000095-0
	Prejudicado, por perda de objeto

PROPOSTA DE ENCAMINHAMENTO
147. Ante o exposto, propõe-se, nos termos dos arts. 71, inciso III, da Constituição Federal, 1o, inciso V, e 39, inciso II, da Lei 8.443/1992 e 260, § 1º do Regimento Interno do Tribunal de Contas da União (TCU) :
a) considerar prejudicado, por perda de objeto, a análise dos atos cujos números de controle são 10496807-04-2004-000083-7, 10496807-04-2010-000021-8, 10496807-04-2000-000084-4, 10496807-04-2004-000088-8, 10496807-04-2004-000087-0, 10496807-04-2004-000089-6 e 10496807-04-2000-000095-0;
b) considerar legais e registrar os atos cujos números de controle são 10496807-04-2004-000086-1, 10496807-04-2005-000022-8, 10496807-04-2004-000091-8, 10496807-04-2004-000090-0, 10496807-04-2004-000092-6, 10496807-04-2000-000025-9, 10496807-04-2000-000021-6, 10496807-04-2005-000008-2, 10496807-04-2000-000038-0, 10496807-04-2006-000149-9, 10496807-04-2002-000028-9, 10496807-04-2004-000011-0, 10496807-04-2005-000014-7, 10496807-04-2000-000036-4, 10496807-04-2000-000014-3, 10496807-04-2003-000110-5;
c) considerar ilegais e negar registro aos atos cujos números de controle são 10496807-04-2005-000047-3 (referente a Irene Nogueira Rasslan - CPF XXX.577.041-XX) , 10496807-04-2013-000084-4 (referente a Joaquim Miranda da Silveira - CPF XXX.282.650-XX) , 10496807-04-2004-000079-9 (referente a João Pereira da Rosa - CPF XXX.777.161-XX) , 10496807-04-2004-000080-2 (referente a João Pereira da Rosa - CPF XXX.777.161-XX) , 10496807-04-2004-000081-0 (referente a João Pereira da Rosa - CPF XXX.777.161-XX) , 10496807-04-2004-000093-4 (referente a Nair Costa Lessa - CPF XXX.477.631-XX) e 10496807-04-2004-000094-2 (referente a Nair Costa Lessa - CPF XXX.477.631-XX) ;
d) dispensar a devolução dos valores indevidamente recebidos até a data do acórdão que vier a ser proferido, com base no Enunciado 106 da Súmula da Jurisprudência do TCU;
e) esclarecer aos interessados que, no caso de não provimento de recurso eventualmente interposto junto ao TCU, deverão ser repostos os valores recebidos após a ciência do acórdão;
f) esclarecer a Irene Nogueira Rasslan que pode permanecer aposentada com fundamento no art. 40, inciso III, alínea "c", da redação original da Constituição Federal de 1988, com proventos calculados na proporção de 25/30, utilizando-se do que dispõe o verbete 74 da Súmula de Jurisprudência desta Corte de Contas;
g) esclarecer a João Pereira da Rosa que pode permanecer aposentado com fundamento no art. 40, inciso III, alínea "c", da redação original da Constituição Federal de 1988, com proventos calculados na proporção de 30/35, utilizando-se do que dispõe o verbete 74 da Súmula de Jurisprudência desta Corte de Contas
h) determinar ao órgão de origem, com base no art. 45 da Lei 8.443/1992, que:
h.1) faça cessar os pagamentos decorrentes dos atos impugnados, comunicando ao TCU, no prazo de quinze dias, as providências adotadas, nos termos dos art. 262, caput, do Regimento Interno do TCU e 8º, caput, da Resolução-TCU 206/2007;
h.2) informe aos interessados o teor do acórdão que vier a ser prolatado, encaminhando ao TCU, no prazo de trinta dias, comprovante da data de ciência pelos interessados;
h.3) emita novos atos, com fulcro no art. 19, § 3º, da Instrução Normativa TCU 78/2018, caso os interessados Irene Nogueira Rasslan e João Pereira da Rosa optem por permanecer aposentados com proventos proporcionais;
i) encaminhar à Advocacia-Geral da União (AGU) , com ciência à Consultoria Jurídica deste Tribunal (CONJUR) , as informações necessárias ao acompanhamento da referida Ação Ordinária n. 0014795-19.2009.4.03.6000, da 1.ª Subseção Judiciária de Mato Grosso do Sul - 4.ª Vara de Campo Grande, em trâmite no Tribunal Regional Federal da 3ª Região.
***
INTRODUÇÃO
1.	Trata-se de análise de resposta ao Ofício 6.834/2017-TCU/Sefip (peça 33) .
HISTÓRICO
2.	Esta Unidade Técnica instruiu o presente processo em junho do corrente ano. Ocorre que, na época, a manifestação do interessado Joaquim Miranda da Silveira não havia sido encaminhada a esta Corte de Contas.
3.	No entanto, em julho/2018, o ex-servidor encaminhou a este Tribunal o documento anexado à peça 88.
4.	Em homenagem aos princípios do contraditório e da ampla defesa, assim como ao da verdade material, o MP/TCU sugeriu o retorno dos autos à esta Sefip para manifestação acerca das informações apresentadas pelo interessado Joaquim Miranda da Silveira (peça 89) .
5.	Ato contínuo, o Ministro Relator determinou o retorno dos autos à Sefip para manifestação em relação à defesa apresentada pelo ex-servidor (peça 90) .
EXAME TÉCNICO
6.	Na instrução de peça 85, esta Unidade Técnica manifestou-se da seguinte forma acerca dos atos de concessão e alteração de aposentadoria do Sr. Joaquim Miranda da Silveira:
"Atos de concessão de aposentadoria de Joaquim Miranda da Silveira (CPF XXX.282.650-XX) 
a) Número de controle 10496807-04-2000-000084-4:
26. Trata-se de ato de alteração de aposentadoria do Sr. Joaquim Miranda da Silveira. O ato inicial foi julgado ilegal no âmbito do TC Processo 000.395/2004-3, em virtude da concessão de aposentadoria especial de professor com integralização dos proventos utilizando tempo de serviço comum e militar, além da concessão da vantagem do art. 192, inciso II, da Lei 8.112/1990 a servidor que não contava tempo de serviço suficiente para a aposentadoria voluntária com proventos integrais.
27. O ato ora em tela não produz mais efeitos, visto que outros dois foram expedidos posteriormente pelo órgão de origem. Os referidos atos foram juntados a este processo e serão analisados abaixo.
28. Tendo em vista não mais produzir efeitos, o exame do presente ato pode ser considerado prejudicado, por perda de objeto, com base no art. 260, § 5º, do Regimento Interno do TCU.
b) Número de controle 10496807-04-2010-000021-8:
29. Trata-se de ato concedendo proventos proporcionais a 30/35 avos ao interessado. No entanto, a ficha financeira atual do ex-servidor apresenta o pagamento integral, com base em decisão judicial.
30. Assim, por não haver mais efeitos financeiros relativos ao ato em comento, o exame pode ser considerado prejudicado, por perda de objeto, nos termos do art. 260, § 5º, do Regimento Interno do TCU.
c) Número de controle 10496807-04-2013-000084-4:
31. O último ato de alteração de aposentadoria relativo ao Sr. Joaquim Miranda da Silveira apresenta como fundamento legal o art. 3º da EC 47/2005. No entanto, o interessado não possui os requisitos para aposentar-se sob tal fundamento, haja vista não ter cumprido os 35 anos de tempo de serviço.
32. O referido ato apresenta o seguinte parecer emitido pelo Controle Interno:
'A Unidade concedeu a integralidade da aposentadoria do servidor, contrariando o Acórdão n.º 3562/2007 - TCU - 2.ª Câmara, em obediência a determinação contida na Ação Ordinária n.º 0014795-19.2009.4.03.6000 da 1.ª Subseção Judiciária de Mato Grosso do Sul - 4.ª Vara de Campo Grande. Consta ainda, o pagamento do valor de R$ 861,39 referente ao Mandado de Segurança n.º 2000.60.00.000563-0/MS do Tribunal Regional Federal da 3.ª Região, garantindo aos impetrantes o recebimento da vantagem pessoal dos quintos, na forma da Lei n.º 8.112/90 e da Portaria 474/87 do Ministério da Educação, desde que incorporados sob a vigência daquela norma ministerial'.
33. Em pesquisa ao sítio da Justiça Federal do Mato Grosso do Sul, esta Unidade Técnica tomou conhecimento da decisão expedida na referida ação ordinária, da qual transcreve-se a parte dispositiva:
'DISPOSITIVO
Ante o exposto, JULGO PARCIALMENTE PROCEDENTE o pedido, resolvendo o mérito dos autos, nos termos do artigo 269, I do Código de Processo Civil para condenar a FUFMS a restabelecer a aposentadoria do autor com proventos integrais, a partir de quanto completou trinta e cinco anos de contribuição, ou na data em que tenha completado 60 (sessenta) anos (a que ocorrer por último) , bem como para restituir os valores descontados, acrescidos de juros de mora e atualizados de acordo com o Manual de Cálculos da Justiça Federal. Antecipo parcialmente os efeitos da tutela pretendida para que a FUFMS implante o valor mensal da aposentadoria do autor com prejuízo da vantagem prevista no art. 192 da Lei n. 8.112/90, na folha de pagamento imediatamente seguinte à intimação desta decisão, sob pena de multa diária de R$ 1.000,00 a ser paga pela FUFMS ao autor. Condeno cada uma das rés a pagarem honorários advocatícios, que fixo individualmente em R$ 1.000,00 (art. 20, 4º, do CPC) . Isentas de custas. Publique-se. Registre-se. Intimem-se. Oficie-se ao Relator do Agravo de Instrumento (fls. 390/403) . Campo Grande, MS, 14 de maio de 2013.JANIO ROBERTO DOS SANTOS Juiz Federal Substituto. Disponibilização D. Eletrônico de sentença em 29/5/2013 pág 1460/1471. '
34. A referida ação encontra-se hoje em fase de apelação no Tribunal Regional Federal da 3ª Região (peça 53) .
35. Como se vê, o órgão de origem está impossibilitado de realizar alterações no ato ora em exame.
36. Sobre o assunto, esta Unidade Técnica encaminhou o Ofício 6.834/2017-TCU/Sefip (peça 33) ao interessado, para que este pudesse se manifestar, caso desejasse, acerca da seguinte irregularidade:
Inconsistência: Conversão do tempo de serviço em aposentadoria especial, exercido em atividade de magistério, em desconformidade com a orientação desta Corte de Contas, nos termos da Súmula n. 245, in verbis: Não pode ser aplicada, para efeito de aposentadoria estatutária, na Administração Pública Federal, a contagem ficta do tempo de atividades consideradas insalubres, penosas ou perigosas, com o acréscimo previsto para as aposentadorias previdenciárias segundo legislação própria, nem a contagem ponderada, para efeito de aposentadoria ordinária, do tempo relativo a atividades que permitiriam aposentadoria especial com tempo reduzido.
37. O comprovante de entrega do expediente está anexado à peça 45. No entanto, não foi apresentada resposta.
38. Constam dos autos mapa de tempo de serviço expedido pela Universidade Federal do Mato Grosso do Sul, no qual há a contagem de 30 anos e 14 dias de tempo total de serviço, considerando-se a transformação de 60 dias de atividades comuns em 51 dias de atividades de magistério, além de 448 dias considerados de atividade insalubre (peça 6, p. 12-13) .
39. Sobre a concessão de aposentadoria ao interessado, valem os mesmos argumentos apresentados nos parágrafos 22 a 24. No entanto, não há que se determinar a suspensão dos pagamentos ao ex-servidor, visto que está amparado em decisão judicial. Deve-se, porém, encaminhar à Advocacia-Geral da União (AGU) , com ciência à Consultoria Jurídica deste Tribunal (CONJUR) , as informações necessárias ao acompanhamento da referida Ação Ordinária n. 0014795-19.2009.4.03.6000, da 1.ª Subseção Judiciária de Mato Grosso do Sul - 4.ª Vara de Campo Grande, em trâmite no Tribunal Regional Federal da 3ª Região. Quanto aos quintos judiciais, destaque-se que o valor pago (R$ 861,39) (peça 52, p. 5) é inferior ao que se verifica na jurisprudência do TCU (parágrafos 69 a 72) , uma vez que, de acordo com o ato Sisac, o servidor tem direito à incorporação de 1/5 de FC-5 e 1/5 de FG-3."
7.	Em sua defesa, o interessado, por meio de seus procuradores, apresentou os seguintes argumentos e informações:
a) a defesa foi apresentada em data posterior ao limite estabelecido pelo Ofício 6.834/2017-TCU/Sefip (peça 33) , tendo em vista que o expediente foi encaminhado para endereço diverso do qual reside (peça 88, p. 1-2) ;
b) em relação à inconsistência informada no ofício, informou que a aposentadoria foi concedida inicialmente em 1992, com proventos integrais (35/35) , conforme peça 88, p. 3;
c) após julgamento pela ilegalidade no TC Processo 000.395/2004-3, a entidade alterou os proventos para 30/35 (peça 88, p. 5) ;
d) sustenta que seus pagamentos estão sendo pagos na proporção de 30/35 e que não há pagamentos integrais e, portanto, não há alteração a ser feita em seus proventos (peça 88, p. 6) ;
e) alega, ainda, decadência do direito de a Administração Pública alterar o referido ato (peça 88, p. 6-7) ;
f) ofensa aos princípios da segurança jurídica, boa-fé e isonomia (peça 88, p. 7-13) .
8.	Sobre a data de encaminhamento da resposta, ressalte-se que o fato não acarretou prejuízo ao interessado, uma vez que o documento está em análise.
9.	No que se refere à alegação do interessado de que os proventos são pagos de forma proporcional a 30/35, não assiste razão ao ex-servidor, conforme peça 52, p. 5-7. Como já exposto, o interessado percebe seus proventos de forma integral em razão de decisão judicial.
10.	 No que se refere à decadência administrativa, o Supremo Tribunal Federal reconhece não ocorrer decadência contra decisão do TCU que nega registro a ato de admissão, aposentadoria, reforma e pensão. Esses atos, também chamados "atos sujeitos a registro" se enquadram na categoria de "ato complexo". O entendimento jurisprudencial, tanto no âmbito deste Tribunal quanto no do Poder Judiciário, é de que o instituto da decadência administrativa, ao ser aplicado aos atos sujeitos a registro, conta seu prazo decadencial somente a partir do respectivo registro pelo Tribunal de Contas da União, visto que, em se tratando de ato complexo, só é aperfeiçoado quando de seu registro pelo TCU. Portanto o prazo decadencial não pode ser contado a partir da concessão administrativa, mas sim a partir do exame pelo TCU. 
11.	 Ainda a esse propósito, veja-se o disposto na Decisão 1.020/2000-TCU-Plenário, relator Marcos Vinicios Vilaça, que, por sua vez, cita deliberações do Poder Judiciário: 
"a) apreciação da legalidade da aposentadoria, culminada com o respectivo registro, é essencial para que o ato se aperfeiçoe para todos os fins de direito. Negá-la seria negar a própria missão constitucional desta Corte de Contas. Em momento algum trata-se de mero registro mecânico. 
b) encontra-se na jurisprudência, reiteradamente, o acolhimento da tese de que a aposentadoria é um ato complexo. Neste sentido, traz-se à colação aresto do Supremo Tribunal Federal - STF, cuja ementa assim declara: 
"APOSENTADORIA - ATO ADMINISTRATIVO DO CONSELHO DA MAGISTRATURA - NATUREZA - COISA JULGADA ADMINISTRATIVA - INEXISTÊNCIA. O ato de aposentadoria exsurge complexo, somente se aperfeiçoando com o registro perante a Corte de Contas. Insubsistência da decisão judicial na qual assentada, como óbice ao exame da legalidade, a coisa julgada administrativa.¿ (RE- 195861/ES, Relator Ministro Marco Aurélio, Julgamento em 26.08.97- 2ª Turma) "
c) admitindo-se ser complexo o ato de aposentadoria, conclui-se que o prazo para sua anulação começa a fluir a partir do momento em que ele se aperfeiçoa, com o respectivo registro pelo TCU. Assim, ainda que se admita a aplicabilidade da Lei 9.784/99 às atividades de controle externo, o prazo decadencial estabelecido pelo seu art. 54 não constitui um impedimento à apreciação contemplada pelo art. 71, inciso III, da CF." (...) 
12.	 Por sua vez o mesmo STF, em acórdão proferido em 7/4/2008, ao decidir sobre o MS 25.552, confirmou esse entendimento, conforme se pode verificar dos termos da respectiva ementa - in verbis: 
EMENTA: MANDADO DE SEGURANÇA. ATO DO TRIBUNAL DE CONTAS DA UNIÃO. APOSENTADORIA DE MAGISTRADO. (...) INAPLICABILIDADE DO ART. 250 DA LEI N. 8.112/1990. DECADÊNCIA ADMINISTRATIVA E OFENSA AO PRINCÍPIO DA IRREDUTIBILIDADE DE SALÁRIOS NÃO CONFIGURADAS. 1. (...) 3. O Supremo Tribunal Federal pacificou entendimento de que, sendo a aposentadoria ato complexo, que só se aperfeiçoa com o registro no Tribunal de Contas da União, o prazo decadencial da Lei 9.784/99 tem início a partir de sua publicação. Aposentadoria do Impetrante não registrada: inocorrência da decadência administrativa. 4. A redução de proventos de aposentadoria, quando concedida em desacordo com a lei, não ofende o princípio da irredutibilidade de vencimentos. Precedentes. 5. Segurança denegada.
13. Sobre o princípio da segurança jurídica, registre-se que tal princípio impõe ao magistrado a ponderação de sua incidência no caso concreto, mas sempre em face de outros princípios estruturantes da Administração Pública, como o princípio da legalidade, expresso na Constituição Federal, a partir do qual se estrutura todo o direito público e administrativo. 
14.	 A apreciação de atos de concessão de aposentadoria pela ilegalidade não infringe o princípio da segurança jurídica. O ato de aposentadoria do ex-servidor não pode ser considerado ato jurídico perfeito, uma vez que o interessado não cumpre aos requisitos estipulados por lei para a aposentadoria com proventos integrais. Assim, não se pode falar em direito adquirido. 
15.	 A jurisprudência da Suprema Corte é no sentido de deferir aos atos de aposentadoria e pensão a classificação de ato complexo, motivo pelo qual somente quando recebe o registro pela Corte de Contas passa a estar plenamente formado (perfeito) , válido (aferição da legalidade com reflexo de definitividade perante a Administração, que não mais pode anulá-lo unilateralmente) e eficaz (plenamente oponível a terceiros, deixando de apresentar executoriedade provisória) . 
16.	 Assim, pode-se, então, concluir, que não há que se falar em direito adquirido antes que o ato complexo esteja definitivamente registrado por este Tribunal, muito menos quando a concessão traz em seu bojo vício insanável, por não haver lei que a suporte. Ademais, o acórdão que considerar legal o ato e determinar o seu registro não faz coisa julgada administrativa e pode ser revisto de ofício pelo Tribunal, com a oitiva do Ministério Público e do beneficiário do ato, dentro do prazo de cinco anos da apreciação, se verificado que o ato viola a ordem jurídica, o que ocorre no presente caso (§2º do art. 260 do Regimento Interno do TCU) . 
17.	 Desta forma, entende-se que não se pode garantir o registro de uma aposentadoria considerada ilegal pelo TCU invocando apenas princípios tais como o da segurança jurídica e razoabilidade, os quais deverão ser sopesados também com o princípio da legalidade.
18.	 Ante todo o exposto, o ato deve ser considerado ilegal, tendo seu registro negado. No entanto, não há que se determinar a suspensão dos pagamentos ao ex-servidor, visto que está amparado em decisão judicial. Deve-se, porém, encaminhar à Advocacia-Geral da União (AGU) , com ciência à Consultoria Jurídica deste Tribunal (CONJUR) , as informações necessárias ao acompanhamento da referida Ação Ordinária n. 0014795-19.2009.4.03.6000, da 1.ª Subseção Judiciária de Mato Grosso do Sul - 4.ª Vara de Campo Grande, em trâmite no Tribunal Regional Federal da 3ª Região.
19.	 Por fim, cabe informar que a instrução anexada à peça 85 foi gerada no sistema de instrução de atos em momento anterior à inclusão dos atos de alteração de aposentadoria dos Srs. Joaquim Miranda da Silveira e Lauro Rodrigues Furtado no presente processo. Destarte, o cabeçalho da referida instrução apontou que havia 27 atos para apreciação quando, na verdade, já existiam 30 atos acostados ao processo.
CONCLUSÃO
20.	 Em razão do exposto e tendo em vista as análises realizadas na defesa apresentada pelo interessado, esta Unidade Técnica ratifica a proposta apresentada na instrução de peça 85.
PROPOSTA DE ENCAMINHAMENTO
21.	 Ante o exposto, propõe-se, nos termos dos arts. 71, inciso III, da Constituição Federal, 1o, inciso V, e 39, inciso II, da Lei 8.443/1992 e 260, § 1º do Regimento Interno do Tribunal de Contas da União (TCU) :
a) considerar prejudicado, por perda de objeto, a análise dos atos cujos números de controle são 10496807-04-2004-000083-7, 10496807-04-2010-000021-8, 10496807-04-2000-000084-4, 10496807-04-2004-000088-8, 10496807-04-2004-000087-0, 10496807-04-2004-000089-6 e 10496807-04-2000-000095-0;
b) considerar legais e registrar os atos cujos números de controle são 10496807-04-2004-000086-1, 10496807-04-2005-000022-8, 10496807-04-2004-000091-8, 10496807-04-2004-000090-0, 10496807-04-2004-000092-6, 10496807-04-2000-000025-9, 10496807-04-2000-000021-6, 10496807-04-2005-000008-2, 10496807-04-2000-000038-0, 10496807-04-2006-000149-9, 10496807-04-2002-000028-9, 10496807-04-2004-000011-0, 10496807-04-2005-000014-7, 10496807-04-2000-000036-4, 10496807-04-2000-000014-3, 10496807-04-2003-000110-5;
c) considerar ilegais e negar registro aos atos cujos números de controle são 10496807-04-2005-000047-3 (referente a Irene Nogueira Rasslan - CPF XXX.577.041-XX) , 10496807-04-2013-000084-4 (referente a Joaquim Miranda da Silveira - CPF XXX.282.650-XX) , 10496807-04-2004-000079-9 (referente a João Pereira da Rosa - CPF XXX.777.161-XX) , 10496807-04-2004-000080-2 (referente a João Pereira da Rosa - CPF XXX.777.161-XX) , 10496807-04-2004-000081-0 (referente a João Pereira da Rosa - CPF XXX.777.161-XX) , 10496807-04-2004-000093-4 (referente a Nair Costa Lessa - CPF XXX.477.631-XX) e 10496807-04-2004-000094-2 (referente a Nair Costa Lessa - CPF XXX.477.631-XX) ;
d) dispensar a devolução dos valores indevidamente recebidos até a data do acórdão que vier a ser proferido, com base no Enunciado 106 da Súmula da Jurisprudência do TCU;
e) esclarecer aos interessados que, no caso de não provimento de recurso eventualmente interposto junto ao TCU, deverão ser repostos os valores recebidos após a ciência do acórdão;
f) esclarecer a Irene Nogueira Rasslan que pode permanecer aposentada com fundamento no art. 40, inciso III, alínea "c", da redação original da Constituição Federal de 1988, com proventos calculados na proporção de 25/30, utilizando-se do que dispõe o verbete 74 da Súmula de Jurisprudência desta Corte de Contas;
g) esclarecer a João Pereira da Rosa que pode permanecer aposentado com fundamento no art. 40, inciso III, alínea "c", da redação original da Constituição Federal de 1988, com proventos calculados na proporção de 30/35, utilizando-se do que dispõe o verbete 74 da Súmula de Jurisprudência desta Corte de Contas;
h) determinar ao órgão de origem, com base no art. 45 da Lei 8.443/1992, que:
h.1) faça cessar os pagamentos decorrentes dos atos impugnados, comunicando ao TCU, no prazo de quinze dias, as providências adotadas, nos termos dos art. 262, caput, do Regimento Interno do TCU e 8º, caput, da Resolução-TCU 206/2007;
h.2) informe aos interessados o teor do acórdão que vier a ser prolatado, encaminhando ao TCU, no prazo de trinta dias, comprovante da data de ciência pelos interessados;
h.3) emita novos atos, com fulcro no art. 19, § 3º, da Instrução Normativa TCU 78/2018, caso os interessados Irene Nogueira Rasslan e João Pereira da Rosa optem por permanecer aposentados com proventos proporcionais;
i) encaminhar à Advocacia-Geral da União (AGU) , com ciência à Consultoria Jurídica deste Tribunal (CONJUR) , as informações necessárias ao acompanhamento da referida Ação Ordinária n. 0014795-19.2009.4.03.6000, da 1.ª Subseção Judiciária de Mato Grosso do Sul - 4.ª Vara de Campo Grande, em trâmite no Tribunal Regional Federal da 3ª Região.
O Ministério Público, representado nos autos pelo Procurador Dr. Marinus Eduardo De Vries Marsico, manifestou-se de acordo com a proposição da unidade técnica (peça 94) . 
É o Relatório.

Felipe Costa Gasparini (OAB/MS 11.809); Jeova Ferreira de Oliveira (OAB/MS 3.107); Gislaine de Almeida Marques Gasparini (OAB/MS 11.277) e outros.

Procurador Marinus Eduardo De Vries Marsico.

APOSENTADORIA. CONVERSÃO DE TEMPO DE SERVIÇO COMUM EM TEMPO DE ATIVIDADE DE MAGISTÉRIO. PAGAMENTO DESTACADO DO PERCENTUAL DE 28,86%. ILEGALIDADE DE 7 ATOS. EXAME DE 7 ATOS PREJUDICADOS EM RAZÃO DA PERDA DE OBJETO. LEGALIDADE DE 16 ATOS. DETERMINAÇÕES.

APOSENTADORIA (APOS)

Secretaria de Fiscalização de Pessoal (Sefip).

Aprecia-se, nesta oportunidade, atos de concessão de aposentadoria emitidos pela Fundação Universidade Federal de Mato Grosso do Sul em favor de vários ex-servidores vinculados à entidade. 
A Sefip, após analisar os 30 (trinta) atos integrantes dos autos e depois de ter oportunizado aos interessados as garantias constitucionais inerentes ao contraditório e ampla defesa, formulou as seguintes propostas de encaminhamento:
	Nome
	Número do ato
	Análise do ato
	Proposta

	Eusebio Garcia Barrio
	10496807-04-2004-000083-7
	- o ex-servidor faleceu em 27/6/2015.
	Prejudicado por perda de objeto

	Hilda de Oliveira Lima
	10496807-04-2004-000086-1
	- o ato inicial fora julgado legal em sede de pedido reexame (Ac. 11.868/2011-TCU-2ª Câmara, TC Processo 011.405/2005-8) . Na ocasião foram analisadas o percentual de 28,86% e a FC judicial.
- no que se refere ao percentual de 47,94%, tal pagamento não mais persiste nos proventos da inativa, conforme ficha acostada na peça 52, p. 2.
	Legal

	Irene Nogueira Rasslan
	10496807-04-2005-000047-3
	- conversão indevida de tempo comum em tempo de magistério.
	Ilegal

	Joaquim Miranda da Silveira
	10496807-04-2000-000084-4
	- o ato em tela não produz mais efeitos financeiros visto que outros dois atos, supervenientes e mais completos foram emitidos em momento posterior.
	Prejudicado por perda de objeto

		10496807-04-2010-000021-8
	- o ato em tela não produz mais efeitos financeiros visto que outro, superveniente e mais completo foi emitido em momento posterior.
	Prejudicado por perda de objeto

		10496807-04-2013-000084-4
	- conversão indevida de tempo comum em tempo de magistério;
- a integralização da aposentadoria que havia sido considerada ilegal pelo Ac. 3562/2007 - TCU - 2ª Câmara foi realizada com fundamento em decisão judicial proferida na Ação Ordinária 0014795-19.2009.4.03.6000 da 1.ª Subseção Judiciária de Mato Grosso do Sul - 4ª VF Campo Grande.
	Ilegal

	Jorge Azambuja G. da Silva
	10496807-04-2005-000022-8
	- ato inicialmente tido por ilegal em razão da utilização na concessão da aposentadoria de conversão de tempo militar para magistério. No entanto, a unidade jurisdicionada efetuou alteração no fundamento legal da aposentadoria, modificando à aposentadoria de magistério para comum, já que o servidor possuía tempo suficiente para inativar-se pelo Art. 186, Inciso III, letra "a" da Lei 8.112/90.
	Legal

		10496807-04-2004-000091-8
		Legal

		10496807-04-2004-000090-0
		Legal

		10496807-04-2004-000092-6
	- concessão de opção com fundamento no Acórdão 2076/2005-TCU-Plenário.
	Legal

	Jorge Shiroma
	10496807-04-2000-000025-9
	- concessão de opção com fundamento no Acórdão 2076/2005-TCU-Plenário.
	Legal

	João Pereira da Rosa
	10496807-04-2004-000079-9
	- conversão indevida de tempo comum em tempo de magistério;
	Ilegal

		10496807-04-2004-000080-2
		Ilegal

		10496807-04-2004-000081-0
		Ilegal

	João Pizani Netto
	10496807-04-2000-000021-6
	- o ato inicial fora julgado legal em sede de pedido reexame (Decisão 181/2002-TCU-2ª Câmara, TC Processo 007.055/1997-8) . Na ocasião foi analisada a incorporação de quintos de FC.
- o pagamento do percentual de 47,94% não mais persiste nos proventos do inativo.
	Legal

	Laecio de Almeida Leite
	10496807-04-2005-000008-2
	- o inativo recebe o valor de R$ 1.722,78, referente a 2/5 de FC-5, compatível com os parâmetros dados pela jurisprudência desta Corte de Contas.
	Legal

		10496807-04-2000-000038-0
		Legal

	Lauro Rodrigues Furtado
	10496807-04-2006-000149-9
	- o inativo recebe o valor de R$ 3.644,38 relativos a 3/5 de FC-4 e 1/5 de FC-5, de forma compatível com os parâmetros dados pela jurisprudência desta Corte de Contas.
- o pagamento do percentual de 47,94% não mais persiste nos proventos do inativo.
	Legal

		10496807-04-2002-000028-9
		Legal

	Manoel Ferro e Silva Júnior
	10496807-04-2004-000083-7
	- o ex-servidor faleceu em 21/6/2015.
	Prejudicado por perda de objeto

		10496807-04-2004-000087-0
		Prejudicado por perda de objeto

		10496807-04-2004-000089-6
		Prejudicado por perda de objeto

	Maria Eloina de Arruda
	10496807-04-2004-000011-0
	- o pagamento do percentual de 47,94% não mais persiste nos proventos da inativa.
	Legal

	Nair Costa Lessa
	10496807-04-2004-000093-4
	- pagamento irregular da parcela referente ao percentual de 28,86%.
	Ilegal

		10496807-04-2004-000094-2
		Ilegal

	Neide Honda
	10496807-04-2005-000014-7
	- descontando-se a conversão indevida de tempo comum em tempo de magistério a inativa ainda reúne tempo necessário para se manter inativa com base no mesmo fundamento legal.
- o pagamento do percentual de 47,94% não mais persiste nos proventos da inativa.
- a inativa recebe o valor de R$ 1.590,27, referente a 2/5 de FC-6, compatível com os parâmetros dados pela jurisprudência desta Corte de Contas.
	Legal

		10496807-04-2000-000036-4
		Legal

	Orlando Antunes Batista
	10496807-04-2000-000014-3
	- o pagamento do percentual de 28,86% não mais persiste nos proventos do inativo.
- o inativo recebe o valor de R$ 2.782,99 relativos a 3/5 de FC-4, compatível com os parâmetros dados pela jurisprudência desta Corte de Contas.
	Legal

	Roberto Mitio Harada
	10496807-04-2003-000110-5
	- não restou constatada outra aposentadoria na esfera privada referente a cargo exercido em concomitância com o de Professor em regime de dedicação exclusiva.
	Legal

	Teresinha Apparecida Buratto dos Santos
	10496807-04-2000-000095-0
	- a ex-servidora faleceu em 10/12/2015.
	Prejudicado, por perda de objeto

O Ministério público junto ao TCU ratificou as propostas da unidade técnica.
-II-
Registro minha concordância integral com as propostas formuladas pela unidade técnica juntadas nas peças 85 e 92, aquiescidas pela manifestação do MPTCU, razão pela qual acolho os pareceres precedentes por seus próprios fundamentos, valendo-me, para tanto, da técnica da motivação per relationem, sem prejuízo de tecer os breves comentários a seguir.
De início, observo que diante do falecimento dos ex-servidores Eusebio Garcia Barrio, Manoel Ferro e Silva Júnior e Teresinha Apparecida Buratto dos Santos, as respectivas concessões de aposentadoria deixaram de produzir efeitos financeiros. Dessa forma, aplica-se o regramento disposto no art. 260, § 5º, do RITCU, no sentido de considerar prejudicado o exame de mérito das concessões mencionadas, em razão da perda superveniente do objeto. 
Do mesmo modo, os atos de número Sisac 10496807-04-2000-000084-4 e 10496807-04-2010-000021-8, emitidos em favor do ex-servidor Joaquim Miranda da Silveira	restam prejudicados, eis que, da forma como foram emitidos, já não produzem mais efeitos financeiros. No caso do referido inativo, há um terceiro ato (Nr. Sisac 10496807-04-2013-000084-4) que deve ser tido por ilegal em razão de ter considerado, nos tempos discriminados para fins da aposentadoria, a conversão de tempo comum em tempo de magistério, contrariando o enunciado 245 da Súmula de Jurisprudência do TCU: 
"Não pode ser aplicada, para efeito de aposentadoria estatutária, na Administração Pública Federal, a contagem ficta do tempo de atividades consideradas insalubres, penosas ou perigosas, com o acréscimo previsto para as aposentadorias previdenciárias segundo legislação própria, nem a contagem ponderada, para efeito de aposentadoria ordinária, do tempo relativo a atividades que permitiriam aposentadoria especial com tempo reduzido".
A despeito de tal fato, observo que o Sr. Joaquim Miranda conta com provimento judicial favorável, nos autos da Ação Ordinária 0014795-19.2009.4.03.6000 da 1ª Subseção Judiciária de Mato Grosso do Sul (4ª VF Campo Grande) , que atualmente aguarda julgamento da apelação no TRF da 3ª Região. A despeito de tal fato, pode o TCU apreciar o ato em epígrafe pela ilegalidade, em razão do princípio da independência das instâncias, descabendo, contudo, determinação para suspensão dos pagamentos.
Observo que a mesma irregularidade que macula o ato emitido em favor do Sr. Joaquim Miranda, qual seja, a conversão de tempo comum em tempo de magistério também macula as concessões emitidas em favor dos ex-servidores Irene Nogueira Rasslan e João Pereira da Rosa, razão pela qual as respectivas concessões também não reúnem condições para receber a chancela da legalidade.
O ato emitido em favor de Nair Costa Lessa contempla o pagamento irregular da parcela referente ao percentual de 28,86%, já explicitado no relatório precedente, que deveria ter sido incorporado pela Medida Provisória 1.704/1998 e cujo pagamento atual representa bis in idem. Assim, o sobredito ato também não pode receber a chancela da legalidade, cabendo determinação para que a referida vantagem seja excluída dos proventos da inativa.
Quanto aos demais atos, emitidos em favor dos ex-servidores Hilda de Oliveira Lima, Jorge Azambuja Gutierrez da Silva, Jorge Shiroma, João Pizani Netto, Laecio de Almeida Leite, Lauro Rodrigues Furtado, Maria Eloina de Arruda, Neide Honda, Orlando Antunes Batista e Roberto Mitio Harada, entendo, na linha dos argumentos formulados pela Sefip, que tais concessões podem receber a chancela da legalidade eis que não persistem irregularidades aptas a impedir o registro.
	Ante o exposto, VOTO para que seja adotada a minuta de acórdão que ora trago ao exame deste Colegiado.
TCU, Sala das Sessões Ministro Luciano Brandão Alves de Souza, em 5 de fevereiro de 2019.
Ministro VITAL DO RÊGO 
Relator